ACORDAO-COMPLETO-2416944

ACÓRDÃO 1955/2020 ATA 28/2020 - PLENÁRIO

VISTOS, relatados e discutidos estes autos de processo de fiscalização do tipo Acompanhamento, decorrente da deliberação do Plenário (TC Processo 016.602/2020-0) , na qual o Tribunal instituiu o Coopera, Programa especial de atuação no enfrentamento à Crise da Covid-19, com o objetivo de avaliar as ações desenvolvidas pelo Ministério da Educação - MEC e pelo Fundo Nacional de Desenvolvimento da Educação - FNDE relacionadas à Educação Básica, especificamente no que tange ao Programa Nacional de Alimentação Escolar - PNAE e ao Programa Dinheiro Direto na Escola - PDDE, em resposta à crise provocada pela pandemia de Covid-19 (novo coronavírus) no Brasil,
ACORDAM os Ministros do Tribunal de Contas da União, reunidos em sessão do Plenário, ante as razões apresentadas pelo Relator, em:
9.1 recomendar ao Ministério da Educação (MEC) e ao Fundo Nacional de Desenvolvimento da Educação (FNDE) , com fundamento no art. 11 da Resolução-TCU 315/2020, que elaborem e implementem Plano de Tratamento dos riscos identificados por essas instituições, no âmbito do presente processo de acompanhamento, relacionados ao Programa Nacional de Alimentação Escolar (PNAE) e ao Programa Dinheiro Direto na Escola (PDDE) , de modo que o aludido plano contemple, no mínimo: i)  risco identificado; ii)  prioridade de atenção a ser dada ao risco identificado; iii)  atividades de controle para mitigar cada risco identificado; iv)  responsáveis pela execução de cada atividade de controle; v)  recursos (humanos, financeiros, tecnológicos, etc.) necessários para implementar cada atividade de controle; v)  cronograma de execução previsto para cada atividade de controle; vi)  metodologia de monitoramento da efetividade do gerenciamento dos riscos identificados;
9.2 encaminhar cópia deste acórdão à Comissão de Educação da Câmara dos Deputados, à Comissão de Educação, Cultura e Esporte do Senado Federal, ao Ministério da Educação e ao Fundo Nacional de Desenvolvimento da Educação, informando-lhes, nos termos do Memorando-Circular Segecex 45/2017, de 25/8/2017,  que os respectivos relatório e voto podem ser consultados em www.tcu.gov.br/acordaos;
9.3 estabelecer, nos termos do art. 17 da Resolução-TCU 315/2020, que a recomendação constante desta deliberação seja objeto de monitoramento;
9.4 arquivar o presente processo, nos termos do art. 169, inciso V, do Regimento Interno do TCU.

Acompanhamento das ações relacionadas à Educação Básica, especificamente no que tange ao Programa Dinheiro Direto na Escola (PDDE) e ao Programa Nacional de Alimentação Escolar(PNAE), em decorrência da pandemia do Covid-19.

Fundo Nacional de Desenvolvimento da Educação; Ministério da Educação.

3. Interessados/Responsáveis: não há.

13.1. Ministros presentes: José Mucio Monteiro (Presidente), Walton Alencar Rodrigues, Benjamin Zymler, Augusto Nardes (Relator), Aroldo Cedraz, Raimundo Carreiro, Ana Arraes e Bruno Dantas.
13.2. Ministro-Substituto convocado: Augusto Sherman Cavalcanti.
13.3. Ministros-Substitutos presentes: Marcos Bemquerer Costa, André Luís de Carvalho e Weder de Oliveira.

ACORDAO-COMPLETO-2518204

Acórdão de Relação 2714/2021 - Plenário

Acórdão de Relação

ACORDAO-COMPLETO-2448228

Acórdão de Relação 26/2021 - Plenário

AUGUSTO NARDES

Adoto como relatório, com os ajustes de forma pertinentes, a instrução produzida pela SecexEducação (peça 17) , que contou com a anuência do corpo diretivo da unidade (peça 18/19) :

"1. INTRODUÇÃO
Trata-se de processo de fiscalização do tipo Acompanhamento (Acom) , previsto nos artigos 241 e 242 do Regimento Interno do TCU, decorrente da deliberação RQ - 1-11/2020 - Plenário (TC Processo 016.602/2020-0) , que instituiu o Coopera - Programa especial de atuação no enfrentamento à Crise da Covid-19. As medidas reunidas nesse Programa buscam apoiar o gestor público e a sociedade neste momento em que as ações emergenciais são necessárias para o combate à pandemia.
O presente acompanhamento visa avaliar as ações desenvolvidas pelo Ministério da Educação - MEC e pelo Fundo Nacional de Desenvolvimento da Educação - FNDE relacionadas à Educação Básica, especificamente no que tange ao Programa Nacional de Alimentação Escolar - PNAE e ao Programa Dinheiro Direto na Escola - PDDE, em resposta à crise provocada pela pandemia de Covid-19 (novo coronavírus) no Brasil.
Essa avaliação possui três objetivos:
 evidenciar as medidas adotadas pelo Poder Público Federal (Executivo, Legislativo e Judiciário) relacionadas à crise de Covid-19, com reflexos no PNAE e no PDDE, durante os meses de março, abril e maio de 2020;
 analisar os impactos orçamentários no PNAE e no PDDE provocados pela crise de Covid-19 até abril de 2020; e
 auxiliar o MEC e o FNDE na identificação, avaliação e administração dos riscos relacionados ao PNAE e ao PDDE, bem como identificar e aproveitar as oportunidades de forma proativa, a fim de melhorar a capacidade dessas instituições em gerar valor à sociedade por meio do PNAE e do PDDE.
1.1. Critérios
Foram utilizados como critérios no presente trabalho: a Lei 13.987, de 7 de abril de 2020, que autorizou, em caráter excepcional, durante o período de suspensão das aulas em razão de situação de emergência ou calamidade pública, a distribuição de gêneros alimentícios adquiridos com recursos do Programa Nacional de Alimentação Escolar - PNAE aos pais ou responsáveis dos estudantes das escolas públicas de educação básica; a Resolução FNDE 2, de 9 de abril de 2020, que dispõe sobre a execução do PNAE durante o período de estado de calamidade pública; a Lei 11.947, de 16 de junho de 2009, que dispõe sobre o PDDE e o PNAE; a Lei 9.394/1996 - Lei de Diretrizes e Bases da Educação (art. 8º, §1º, e art. 9º, V) , que atribuiu à União a responsabilidade pela coordenação da política nacional de educação, exercendo função normativa, redistributiva e supletiva em relação às demais instâncias educacionais, bem como a responsabilidade de coletar, de analisar e de disseminar informações sobre educação; o Decreto 9.203/2017, que dispõe sobre a política de governança da Administração Pública Federal direta, autárquica e fundacional (em especial arts. 3º ao 6º) .
1.2. Métodos utilizados
O trabalho observou as orientações contidas no Manual de Acompanhamento/TCU (2018) .
Para se alcançar os objetivos pretendidos com o presente acompanhamento, foram adotados os seguintes procedimentos de coleta de dados:
 participação no evento promovido pela União Nacional dos Dirigentes Municipais de Educação - Undime: Webinário - A Educação Frente à Pandemia, os desafios regulatórios e pedagógicos com a suspensão temporária das aulas, ocorrido no dia 8/4/2020;
 reunião com representantes do Comitê de Educação do Instituto Rui Barbosa, no dia 24/4/2020;
 participação no evento promovido pelo FNDE, Webinar - FNDE em Rede, ocorrido no dia 30/4/2020, que teve por finalidade, dentre outras coisas, atender e orientar os gestores educacionais quanto à correta execução do PNAE e do PDDE durante o período de pandemia de Covid-19;
 consulta à base de dados do sistema SigaBrasil: Portal do Orçamento - Senado Federal e do Sistema Tesouro Gerencial, da Secretaria do Tesouro Nacional. Os códigos da estrutura completa da programação orçamentária do PNAE e do PDDE estão, respectivamente, nos apêndices A e B deste relatório;
 consulta à base de dados do Sistema Integrado de Planejamento e Orçamento - Siop;
 busca ativa sobre informações relacionadas à Covid-19 nos sites oficiais do MEC, do FNDE, do Senado Federal, da Câmara dos Deputados e do Supremo Tribunal Federal;
 pesquisa bibliográfica;
 comunicação por e-mail e realização de videoconferência com os gestores do MEC e do FNDE; e
 expedição de ofícios de diligência para o MEC e para o FNDE.
Para auxiliar o MEC e o FNDE na identificação, avaliação e administração dos riscos relacionados ao PNAE e ao PDDE, a equipe de fiscalização utilizou os conceitos constantes na publicação "Gerenciamento de Riscos Corporativos - Estrutura Integrada" emitida pelo Committee of Sponsoring Organization of the Treadway Commission - COSO) e os adaptou, na medida do possível, às aludidas políticas públicas. Como resultado, foram estruturadas duas matrizes de avaliação de riscos, uma do PNAE e outra do PDDE, em formato Excel, as quais foram submetidas ao preenchimento e validação por parte dos gestores. 
As referidas matrizes são uma adaptação do modelo proposto pela Entidade de Fiscalização Superior do Equador no âmbito do curso auditoría basada em riesgos e encontram-se nos apêndices C e D do presente relatório.
Por fim, na reunião de encerramentos dos trabalhos, ocorrida mediante videoconferência realizada no dia 9/6/2020, a equipe da SecexEducação antecipou aos gestores do MEC e do FNDE a proposta de encaminhamento constante nos presentes autos. Nessa oportunidade, discutiu-se a viabilidade e as consequências práticas da implementação da medida aventada e, ao final, chegou-se ao consenso acerca da pertinência da proposta de encaminhamento a ser submetida ao Ministro-Relator do processo.
1.3. Limitações metodológicas 
Não foram impostas limitações associadas à metodologia utilizada no presente trabalho para se alcançar os objetivos pretendidos.
2. VISÃO GERAL
A Constituição Federal de 1988 - CF/88 impôs à União a competência de exercer, em matéria educacional, função redistributiva e supletiva, de forma a garantir equalização de oportunidades educacionais e padrão mínimo de qualidade do ensino mediante assistência técnica e financeira aos estados, ao Distrito Federal - DF e aos municípios.
Dessa forma, o PNAE e o PDDE são programas inseridos no âmbito da função supletiva da União, pois consistem em repasses de valores financeiros federais de caráter suplementar efetuados em favor dos entes subnacionais, responsáveis por atuarem prioritariamente na Educação Básica.
O PNAE e o PDDE são regidos pela Lei 11.947, de 16 de junho de 2009, e o gerenciamento desses programas está sob a responsabilidade do FNDE, a partir das diretrizes emanadas pelo Ministério da Educação, como responsável pela Política Nacional de Educação, conforme previsto pela Constituição e na Lei de Diretrizes e Bases da educação.
O PNAE visa oferecer alimentação escolar e desenvolver ações de educação alimentar e nutricional a estudantes de todas as etapas da Educação Básica pública. Os valores financeiros de caráter suplementar são transferidos em dez parcelas mensais - de fevereiro a novembro - para a cobertura de duzentos dias letivos, conforme o número de matriculados em cada rede de ensino no ano anterior.
Em 2020, o orçamento aprovado da União para o PNAE alcança R$ 4,1 bilhões e visa beneficiar pouco mais de quarenta milhões de estudantes da Educação Básica da rede pública, cerca de 20% da população brasileira, com o fornecimento de mais de cinquenta milhões de refeições diárias, abrangendo todos os 5.570 municípios do país (FNDE, 2018) . Portanto, o PNAE é uma relevante ação do Governo Federal e, devido à alta capilaridade do Programa, sua adequada execução depende de uma boa coordenação entre os entes federados.
Os enunciados normativos que abarcam o PNAE trazem atribuições aos atores responsáveis pela sua implementação, sobretudo, no que se referem às contrapartidas devidas pelos estados, pelo DF e pelos municípios para assegurar a infraestrutura necessária ao atendimento dos beneficiários. O Programa deve ser acompanhado e fiscalizado diretamente pela sociedade, por meio dos Conselhos de Alimentação Escolar - CAE, pelo FNDE, pelo Tribunal de Contas da União - TCU, pela Controladoria Geral da União - CGU e pelo Ministério Público.
Por sua vez, criado em 1995, o PDDE objetiva prestar assistência financeira para as escolas públicas da Educação Básica, em caráter suplementar, como forma de contribuir para manutenção e melhoria da infraestrutura física e pedagógica, visando a elevação do desempenho escolar e o fortalecimento da participação social e da autogestão escolar. 
A destinação dos recursos do PDDE permite ampla utilização (exceto pagamento de pessoal) , podendo ser aplicados no financiamento de despesas com manutenção e pequenos investimentos dos estabelecimentos de ensino, como aquisição de material permanente, realização de reparos da unidade escolar; aquisição de material de consumo e outros, conforme disposto no art. 23 da Lei 11.947/2009.
As transferências de valores financeiros do PDDE são realizadas em duas parcelas anuais, devendo o pagamento da primeira parcela ser efetivado até 30 de abril e o da segunda, até 30 de setembro de cada exercício. 
Segundo o FNDE, o programa engloba várias ações que possuem finalidade e públicos-alvo específicos, embora a transferência e gestão dos recursos sigam os mesmos moldes operacionais do PDDE. As ações agregadas são agrupadas em três tipos de contas, da seguinte forma:
	PDDE Integral
	PDDE Estrutura
	PDDE Qualidade

	Mais Educação
	Escola Acessível
	Ensino Médio Inovador

		Água na Escola
	Atleta na Escola

	Novo Mais Educação
	Escola do Campo
	Mais Cultura na Escola

		Escolas Sustentáveis
	Mais Alfabetização

Fonte: https://www.fnde.gov.br/programas/pdde/sobre-o-plano-ou-programa/sobre-o-pdde. Acesso em 19/5/2020.
De janeiro a abril de 2020, o PDDE e suas ações agregadas já alcançaram a soma de R$ 745 milhões, beneficiando mais de 108 mil unidades escolares, com expectativa de favorecer ainda mais 30,4 mil escolas.
3. Medidas adotadas pelo Poder Público Federal relacionadas à crise de Covid-19 com reflexos no PNAE e no PDDE
No dia 11 de março de 2020, a Organização Mundial da Saúde - OMS declarou pandemia de Covid-19, doença respiratória causada pelo novo coronavírus (Sars-Cov-2) . Por meio dessa declaração, reconheceu-se que a disseminação geográfica do vírus estava ocorrendo em uma escala de tempo muito curta e com alarmantes níveis de contaminação mundial. 
No Brasil, o primeiro caso do novo coronavírus confirmado pelo Ministério da Saúde se deu em 25 de fevereiro de 2020. No entanto, no dia seis daquele mês o Presidente da República já havia sancionado a Lei 13.979/2020, que dispõe sobre medidas para enfrentamento da emergência em saúde pública decorrente da Covid-19. 
Dentre outras providências, o aludido normativo estabeleceu critérios excepcionais de contratações públicas relacionadas ao enfrentamento da emergência de saúde decorrente do novo coronavírus, bem como estabeleceu a possibilidade de as autoridades públicas adotarem, no âmbito de suas competências, medidas de distanciamento social, que, de acordo com a OMS e com especialistas em saúde pública, representam, atualmente, uma das medidas mais eficazes para evitar a propagação do vírus.
Nesse contexto, no dia 12 de março de 2020, o governador do Distrito Federal editou decreto suspendendo as aulas de escolas públicas e privadas da capital do país. Os demais chefes dos poderes executivos estaduais e municipais seguiram na mesma direção, de modo que ao final de março já não havia aula presencial em nenhuma instituição de ensino no Brasil.
No âmbito do Governo Federal, o MEC instituiu o Comitê Operativo de Emergência do Ministério da Educação - COE/MEC por meio da Portaria 329, de 11 de março de 2020, com a finalidade de orientar ações de estados, municípios e das instituições de ensino, observada a autonomia de todos os entes envolvidos.
Uma das primeiras medidas do COE/MEC foi aprovar a antecipação do repasse a escolas públicas de duas parcelas do PDDE, com previsão inicial para abril e setembro, a fim de auxiliar as instituições na compra de álcool em gel, sabonete, toalhas de papel e outros produtos de higiene. Conforme consta no site do MEC, os valores foram repassados entre os dias 16 e 17 de março de 2020 a 64 mil escolas públicas.
Além disso, o Decreto Legislativo 6, de 20 de março de 2020, foi promulgado, reconhecendo, para os fins do art. 65 da Lei Complementar 101/2000, a ocorrência do estado de calamidade pública com efeitos até o final de 2020, nos termos da solicitação do Presidente da República encaminhada por meio da Mensagem 93.
Em razão da situação de calamidade pública, a Lei 13.987, de 7 de abril de 2020, autorizou, em caráter excepcional, durante o período de suspensão das aulas nas escolas públicas de Educação Básica, a distribuição imediata aos pais ou responsáveis dos estudantes nelas matriculados, com acompanhamento do Conselho de Alimentação Escolar, dos gêneros alimentícios adquiridos com recursos financeiros recebidos no âmbito do PNAE.
A distribuição dos gêneros alimentícios durante a suspensão das aulas é uma faculdade do poder público local. Caso opte por fazê-la, o gestor deve elaborar kits definidos pela equipe de nutrição de sua localidade e entregá-los, preferencialmente, na casa dos estudantes ou providenciar meios de entrega que evitem aglomerações, conforme orientações constantes na Resolução-FNDE 2, de 9 de abril de 2020.
Não se identificou nenhuma medida adotada pelo Poder Judiciário Federal relacionada especificamente ao PNAE ou ao PDDE. No entanto, no dia 22 de março de 2020, o Ministro do Supremo Tribunal Federal, Alexandre de Moraes, homologou proposta de ajuste apresentada pelo Procurador-Geral da República, Augusto Aras, na Arguição de Descumprimento de Preceito Fundamental (ADPF) 568, em que foi firmado, em 2019, acordo sobre destinação de valores oriundos da Operação Lava-Jato.
Por ocasião da pandemia de Covid-19, a decisão do Supremo destinou R$ 1,6 bilhão recuperado no âmbito da Lava-Jato, e previsto anteriormente para ser aplicado no setor educacional, ao Ministério da Saúde para o custeio das ações de prevenção, contenção, combate e mitigação à pandemia do Coronavírus (Covid-19) .
Embora o MEC não tenha realizado o empenho do referido recurso, havia a previsão de que esse valor fosse aplicado na Educação Básica, em especial nas ações de apoio à infraestrutura para a educação básica (R$ 751,9 milhões) e apoio à manutenção da educação infantil (R$ 250 milhões) . Tal remanejamento orçamentário, aliado à previsão de redução da arrecadação governamental e necessidade de elevação dos gastos públicos para conter os efeitos danosos provocados pela pandemia do novo Coronavírus, exige que os gestores públicos do setor educacional sejam ainda mais eficientes na aplicação dos recursos por eles geridos.

4. Impactos orçamentários no PNAE e no PDDE provocados pela crise de Covid-19 até abril de 2020
4.1. Impactos orçamentários no PNAE
A Lei Orçamentária Anual 2020 - LOA 2020 insere o PNAE no Programa 5011 - Educação Básica de Qualidade sob a ação 00PI - Apoio à Alimentação Escolar na Educação Básica. O Programa está vinculado à função 12 - Educação e à subfunção 306 - Alimentação e Nutrição, conforme tabela a seguir:
Tabela 1: PNAE na Lei Orçamentária 2020
	Ação
	Programa
	Função
	Valor (R$) 
	Esfera-Fonte
	Projeção
2021-2023

	00PI 
Apoio à Alimentação Escolar na Educação Básica (PNAE) 
	5011 - Educação Básica de Qualidade
	12 306
Educação/Alimentação e Nutrição
	4.154.693.011,00
	Seguridade Social/todas
	R$ 12,5 bilhões

A LOA 2020 contemplou no orçamento fiscal o valor de R$ 4,15 bilhões para o Programa Nacional de Alimentação Escolar. Segundo consulta ao Siop, nos anos de 2019 e de 2020, a fonte de receita utilizada foi a 113 - Contribuição do Salário-Educação, vinculada ao orçamento da seguridade social.
Nos anos anteriores, 2016 e 2017, as seguintes fontes de receitas foram utilizadas: recursos ordinários; Contribuição do Salário-Educação, receita de concursos de prognósticos; e remuneração das disponibilidades do Tesouro Nacional (Siop) .
A projeção de 2021 a 2023, destacada na tabela, refere-se à previsão orçamentária no valor total de R$ 12,5 bilhões para o PNAE, de acordo com a LOA 2020.
Nesse contexto, é oportuno evidenciar a evolução nominal da execução orçamentária do PNAE, abrangendo o período de 2016 a 2020:
Gráfico 1: Evolução orçamentária do PNAE, em valores nominais - 2016 a 2020
Fonte: Siga Brasil 
Nota: os valores relativos ao ano de 2020 referem-se à execução orçamentária até abril.
Ao observar o gráfico acima, nota-se que as colunas, agrupadas por ano, apresentam os limites superiores próximos uns dos outros, o que demonstra uma execução regular, em relação ao que foi autorizado e aos valores gastos. Isso se deve, principalmente, pela lógica de execução financeira do PNAE, uma vez que a transferência de recursos é realizada por obrigação legal e considerando o número de alunos matriculados na rede pública do estado ou do município (§§ 1º e 4º, art. 5º da Lei 11.947/2009) . Verifica-se que as quantias nominais autorizadas e empenhadas tiveram aumento de 2016 a 2020 e, consequentemente, os valores liquidados e pagos, ainda em andamento.
Percebe-se, contudo, que no exercício de 2019 houve uma relativa queda dos valores orçamentários comparativamente ao ano anterior: a diferença entre os valores empenhados em 2019 (R$ 3,98 bi) , em relação ao de 2018 (R$ 4,04 bi) , corresponde a 1,53%. De forma similar ocorreu com os valores liquidados. 
De outra banda, em relação ao exercício de 2020, houve um pequeno acréscimo de 3,25% nos valores autorizados em relação a 2019; enquanto o valor empenhado em 2020 (R$ 3,87 bi) é inferior ao de 2019, que chegou a R$ 3,98 bilhões. 
É oportuno considerar que a Resolução FNDE 1, de 8 de fevereiro de 2017, traz os valores per capita para alimentação escolar, sendo que esses valores não sofreram reajustes, conforme consulta no site do FNDE. Além disso, há demanda da Confederação Nacional dos Municípios solicitando que se estabeleçam reajustes anuais, de acordo com a inflação oficial, dos valores repassados pela União para a merenda escolar, de sorte a evitar o congelamento dos valores por longos períodos e a perda do poder de compra das parcelas recebidas para a execução do PNAE (CÂMARA DOS DEPUTADOS, 2018) .
Nessa sequência, cabe analisar os valores reais, ou seja, considerando a inflação do período, visando demonstrar a real evolução dos valores orçamentários do PNAE:
Gráfico 2: Evolução orçamentária do PNAE, em valores reais - 2016 a 2020
Fonte: SigaBrasil
Ao se comparar os valores reais, conforme o gráfico supra, verifica-se que a linha verde, referente aos valores autorizados, indica uma redução dos valores reais e a linha vermelha, correspondente aos valores empenhados, mostra um decréscimo ainda mais forte dos valores de 2016 para 2020. Desse modo, a quantia de R$ 4,15 bilhões (autorizado em 2020) , em comparação com 2017, cujo valor real foi o maior do período analisado, com R$ 4,41 bilhões, evidencia uma redução de 5,9%. E no que tange ao valor empenhado (R$ 3,86 bi) , nota-se uma contração em 2020 em relação a 2017 (R$ 4,31 bilhões) , equivalente a 10,42%.
Os dados analisados revelam uma queda no montante de recursos aplicados sendo pertinente, por conseguinte, averiguar o nível de atendimento aos beneficiários do PNAE. Nesse sentido, o Relatório de Gestão do FNDE de 2018 informa que a quantidade estimada de favorecidos para os anos de 2017 e 2018 foi de 41,1 milhões de estudantes. Em relação à quantidade de beneficiários efetivamente atendidos, o número variou muito pouco, em 2017 foi de 40,65 milhões e em 2018 correspondeu a 40,50 milhões. 
Em justificativa, o FNDE pontuou que esse não atendimento de 450 mil alunos em 2017 e 600 mil, em 2018, decorreu de suspensões nos repasses pelo FNDE, motivadas por inobservância dos enunciados normativos do Programa, tais como: inadimplência nas prestações de contas; mandato vencido do CAE e deduções nos valores destinados para os municípios que reprogramaram mais de trinta por cento dos recursos recebidos no exercício anterior. 
Nesse contexto, o valor de R$ 3,86 bilhões, empenhado em 2020, corresponde a um decréscimo de aproximadamente 6% da quantia empenhada no ano anterior (R$ 4,11 bi) . O atual valor de empenho (R$ 3,86 bi) seria insuficiente para pagar os valores dos anos anteriores, mesmo considerando o valor pago em 2016, R$ 3,88 bilhões. 
Por seu turno, o número de alunos da rede básica a ser atendido apresenta equilíbrio, apesar da tendência de queda dessa demanda, em razão da perspectiva de envelhecimento populacional. Há, portanto, uma certa estabilidade no número de estudantes do ensino básico da rede pública, com aproximadamente 40 milhões de alunos a serem atendidos pelo PNAE, de acordo com os últimos relatórios de gestão do FNDE. 
Nesse panorama, tende-se a questionar a respeito dos reflexos decorrentes do Novo Regime Fiscal, relativo à Emenda Constitucional - EC 95/2016, a qual limita o crescimento dos gastos públicos à inflação observada no ano anterior, restringindo a expansão da despesa pública como forma de buscar o equilíbrio nas contas públicas.
Ocorre que há exigências pertinentes à gestão orçamentário-financeira, tanto advindas da Lei de Responsabilidade Fiscal, quanto da Emenda do Teto de Gastos (EC 95/2016) , que interferem no volume de gastos afetos às áreas sociais como a educação. O FNDE, contudo, corrobora que as despesas legais vinculadas ao PNAE, por serem obrigações decorrentes da lei e calculadas de acordo com o número de alunos matriculados no Censo Escolar do ano anterior, não devem ser afetadas, bem como não podem sofrer limitação de empenho. Tal fato foi evidenciado nos gráficos acima consoante a execução orçamentária, porém, pode haver dificuldades de novas alocações caso seja necessário um aporte de recursos superior à obrigação legal.
Sob o prisma do inesperado cenário de pandemia de Covid-19 e das incertezas que surgem em vários quesitos, a começar pela necessidade de controle de transmissão da doença, dos impactos em diversos setores da economia, como no de comércio e de serviços, havendo frustração na arrecadação de receitas governamentais, há se refletir sobre as possíveis consequências orçamentárias que podem afetar o desempenho do Programa no vigente ano e nos vindouros.
Nessa linha, sabe-se que durante o período de suspensão das aulas, uma das formas de combate à pandemia, o governo não apenas autorizou a distribuição dos gêneros alimentícios adquiridos com recursos do PNAE para os estudantes beneficiários, como também, antecipou repasses de recursos para a alimentação escolar. Tais medidas não causaram impactos extraordinários no Orçamento Geral da União, mas talvez o PNAE possa demandar suplementação de crédito, caso o ano letivo se estenda para além do período inicialmente previsto de cobertura do Programa. 
Conforme consta no site oficial do FNDE, a autarquia antecipou o repasse de R$ 364 milhões para a Alimentação Escolar, valor referente à parcela de maio. O montante repassado para estados e municípios já atinge a quantia de R$ 1,4 bilhão, em 2020. A mensuração do efeito da antecipação da parcela de maio em relação ao mesmo período de anos anteriores pode ser observada no gráfico abaixo:
Gráfico 3: Despesas empenhadas e pagas até o mês de abril, no período de 2016 a 2020:
Fonte: SigaBrasil
A análise do gráfico (...) evidencia que o valor médio pago pelo Governo Federal para execução do PNAE até maio de cada ano, gira entre 20% e 29% do valor empenhado (linha cinza) . Exceção ocorreu em 2018, devido ao fato de o valor empenhado nesse ano ter sido muito inferior em relação aos demais exercícios. 
Nessa linha, em 2020, mesmo sem considerar o repasse do mês de maio, o valor pago já está próximo a 40% em relação à quantia empenhada, o que pode indicar a necessidade de maiores aportes até o final do ano, a depender do tempo de suspensão das aulas, do período de reposição a ser estabelecido, bem como se a escola optou ou não por distribuir os alimentos comprados com recursos do PNAE durante a suspensão das aulas.
Por outro ângulo, sabe-se que, em termos financeiro-orçamentários, o Programa Nacional de Alimentação Escolar apresenta um desempenho acima de 98% considerando os valores pagos, em comparação com os autorizados. Tal fato revela que os valores estão muito próximos da capacidade de 100% de atendimento, sem grandes sobras de recursos, emergindo duas questões que merecem atenção.
A primeira refere-se à antecipação dos recursos durante a suspensão de aulas e à continuidade do atendimento aos beneficiários nesse período, haja vista a provável necessidade de novos recursos para a oferta de alimentação escolar no retorno das aulas. A depender da duração da reposição de aulas que, somada com o período anterior de atendimento durante à pandemia, deve compreender período maior que o regular de 10 meses, havendo, então, a necessidade de nova alocação orçamentária.
O problema se torna mais complexo por envolver a capacidade financeira de cada ente subnacional, pois parte dos municípios brasileiros não possui orçamento próprio suficiente para fazer frente às demandas educacionais da população.
O segundo ponto a ser abordado abrange a possibilidade de ingresso de "novos" estudantes na Educação Básica, os quais devem migrar da rede privada para a rede pública de ensino, em virtude do aumento do desemprego e da redução da renda familiar ocasionada pela crise econômica também provocada pela pandemia de Covid-19. Desse modo, o número de alunos a serem computados pelo Censo de 2020 para o próximo ano, pode não corresponder ao número efetivo de alunos em 2021, interferindo no volume de recursos necessário para a oferta da merenda escolar, principalmente, nas localidades mais carentes.
Dados do novo Cadastro Geral de Empregados e Desempregados (Caged) informam que o saldo mensal de empregos formais foi negativo em 860.503 vagas em abril/2020, com acumulado de janeiro a abril de 2020 negativo em 763.232 vagas (MINISTÉRIO DA ECONOMIA, 2020) .
Ao se considerar os trabalhadores informais, o quadro se mostra alarmante, tendo em vista que mais de 46 milhões de trabalhadores informais se cadastraram para recebimento do auxílio emergencial, no valor de R$ 600,00 até final de abril (O GLOBO, 2020) .
Acrescente-se a esse pano de fundo, a redução na arrecadação de impostos e contribuições sociais do Governo Federal, sobretudo, do Salário-Educação, cuja destinação prioritária é direcionada a área educacional e aos programas suplementares de educação geridos pelo FNDE para transferência de recursos. Deve-se lembrar que nos últimos dois anos, a fonte principal para o financiamento do PNAE foi a Contribuição do Salário-Educação, que é recolhida das sociedades empresárias conforme a folha de pagamento.
Os dados oficiais estimam contração em R$ 2,7 bilhões na Contribuição do Salário-Educação, conforme a avaliação do 1º bimestre/2020 que contou com R$ 23,2 bilhões e o estimado para o 2º bimestre que está em R$ 20,5 bilhões. Além disso, a expectativa é de que a receita primária encolha o equivalente a R$ 134 bilhões em relação à projeção passada e, em contrapartida, haja elevação da despesa primária em R$ 267 bilhões para o mesmo período (MINISTÉRIO DA ECONOMIA, 2020) . 
Desse modo, a receita primária total prevista em R$ 1,477 trilhão, em detrimento da despesa primária estimada para 2020 de R$ 1,753 trilhão, gera um déficit de R$ 276 bilhões. Nessa toada, a desaceleração econômica impõe imediata retração na arrecadação federal, havendo previsão de contração nos recolhimentos administrados pela Receita Federal de R$ 914 bilhões ao ano, significando perda superior a R$ 83 bilhões em comparação ao ano anterior (MINISTÉRIO DA ECONOMIA, 2020) .
A fim de mitigar os impactos fiscais provocados pelo novo Coronavírus no setor educacional, está em regime de tramitação na Câmara Federal o Projeto de Lei 1.129/2020, que propõe direcionar 5% dos recursos arrecadados com os concursos de prognósticos para o PNAE, enquanto durar o estado de calamidade pública (CÂMARA, 2020) .
Nesse diapasão, o recrudescimento da crise econômica com a imposição de maiores aportes de recursos na esfera social, incluindo-se aí a educacional, concomitante com o encolhimento na receita do Governo Federal e dos entes subnacionais, requerem um posicionamento proativo diante de cenários desfavoráveis, de modo a preservar o funcionamento do PNAE.
Diante do ineditismo da situação, requer-se um esforço conjunto do Ministério da Educação com o FNDE em prol do ajuste no funcionamento do Programa, se preciso for, que tome as medidas de precaução no que pertence ao atual orçamento e que estude um cenário de aumento de estudantes a serem matriculados na rede pública no próximo ano e a respectiva fonte de receita para atendê-los, em um contexto de limitação orçamentária, em que há fortes demandas em diferentes setores sociais e econômicos.
4.2. Impactos orçamentários no PDDE
O PDDE encontra-se na LOA 2020 no Programa 5011 - Educação Básica de Qualidade sob a ação 0515 - Dinheiro Direto na Escola para a Educação Básica, vinculado à função 12 - Educação e subfunção 847 - Transferências para a Educação Básica, conforme abaixo:
Tabela 2: PDDE na Lei Orçamentária de 2020
	Ação
	Programa
	Função
	Valor (R$) 
	Esfera/Fonte
	Projeção
2021-2023

	0515
Dinheiro Direto na Escola para a Educação Básica
	5011 - Educação Básica de Qualidade
	12 847
Educação/Transferências para a Educação Básica
	1.889.202.115,00
	Fiscal/113 - Contribuição do Salário-Educação
	R$ 5,7 bilhões

Assim como o PNAE, o PDDE tem como principal fonte de receita a Contribuição do Salário-Educação, sendo autorizado para 2020 o valor de R$ 1,89 bilhão a ser transferido aos estados e municípios para aplicação nas unidades escolares, conforme o programa PDDE Básico ou em suas Ações Agregadas.
A LOA 2020 prevê uma projeção orçamentária para o PDDE, entre 2021 a 2023, da ordem de R$ 5,7 bilhões.
Nessa linha, para efeito de análise, segue o gráfico da evolução real (valores corrigidos pelo IPCA) da execução orçamentária do PDDE abrangendo o período de 2016 a 2020:
Gráfico 4: Evolução orçamentária do PDDE, em valores reais - 2016 a 2020
Fonte: SigaBrasil
Nota: os valores relativos ao ano de 2020 referem-se à execução orçamentária até abril.
De modo geral, observa-se que a execução orçamentária do PDDE tem uma variação relativamente maior em comparação com a do PNAE, conforme será visto adiante. Nesse sentido, verifica-se que as quantias autorizadas sofreram flutuações entre 2016 e 2020, alcançando o valor de R$ 1,89 bilhões, em 2020, em detrimento dos anos de 2016 e 2019, cujos valores reais atingiram R$ 2 bilhões e R$ 2,1 bilhões, respectivamente. 
Paralelamente a isso, o que mais chama a atenção, é a lacuna existente entre os valores autorizados e empenhados em relação aos valores liquidados e pagos. Sob esse ângulo, percebe-se que, em 2019, os montantes liquidados e pagos (R$ 1,08 bi) equivaleram a apenas 56% do montante empenhado (R$ 1,93 bi) . O valor liquidado em 2019 sofreu uma redução de 36,5% em comparação com o ano anterior. 
No vigente ano, 2020, constata-se uma redução no valor autorizado, que caiu de R$ 2,1 bilhões para R$ 1,89 bilhão, enquanto o valor empenhado (R$ 790 milhões) está em torno de 42% do autorizado, havendo espaço, contudo, para novos empenhos (cerca de R$ 1 bilhão) .
Tendo isso em vista, salienta-se que a antecipação anunciada pelo FNDE, com a liberação de mais de R$ 720 milhões para as escolas públicas a serem utilizados no combate à pandemia, representam somente uma parte do orçamento autorizado. Esse montante deve beneficiar mais de 105 mil instituições de ensino, cujos recursos podem ser usados na aquisição de produtos de higiene, como forma de combate à propagação do Coronavírus. Conforme informação disponível no site do Fundo, a estimativa da autarquia é alcançar 138 mil unidades escolares, mediante o aporte de R$ 900 milhões (FNDE, 2020) .
Desse modo, com o intuito de identificar os efeitos da pandemia no orçamento do PDDE, direciona-se para o exame da execução orçamentária do Programa, realizada de janeiro a abril de cada ano, a partir de valores reais. O gráfico a seguir considera as quantias totais empenhadas por ano e as quantias parciais empenhadas até abril de cada ano, bem como o percentual dessa última relativamente ao valor total do ano correspondente:

Gráfico 5: Execução orçamentária do PDDE em relação aos empenhos, abrangendo janeiro a abril de 2016 a 2020
Fonte: SigaBrasil
O gráfico acima exprime, de maneira clara, a repercussão da pandemia no orçamento do PDDE. Nesse aspecto, evidencia que, em 2016 e 2017, os valores empenhados até abril foram nulos ou muito baixos em relação ao empenho total. No que se refere aos exercícios 2018 e 2019, os indicadores alcançaram 36% e 22%, respectivamente. Enquanto isso, 2020 desponta com 97% da execução, ao se comparar o montante já empenhado. Tendo em vista que o atual empenho é apenas parcial, se considerar o valor de R$ 900 milhões (valor previsto pelo FNDE) , o indicador atinge 84,78%.
Além disso, o valor atual empenhado (abril/2020) representa 183% do valor empenhado durante o mesmo período do ano anterior. Nada obstante, esse valor empenhado em abril de R$ 762,5 milhões corresponde a somente 40% do montante ora autorizado, o que significa, ainda, uma margem de R$ 1,1 bilhão a ser utilizada.
Valida-se, então, a imediata transferência de recursos aos demais entes federativos realizada pelo FNDE, de sorte a oferecer mais uma alternativa aos entes subnacionais no apoio à comunidade escolar no enfrentamento da pandemia.
Nesse diapasão, é profícuo demonstrar a execução físico-financeira do PDDE, considerando o montante pago em relação ao autorizado, a quantidade estimada de unidades escolares atendidas e a efetivamente beneficiada.
Tabela 3: Execução físico-financeira do PDDE - 2016 a 2018
	ANO
	Orçamento Autorizado e Pago em bilhões de reais (valores reais - IPCA) 
	Quantidade de escolas em milhares
	Custo médio (em reais) 

		Autorizado
	Pago
	Pago/ Autorizado
	Atendimento Estimado
	Executado
	Executado/Estimado
	Pago/Executado

	2016
	2,003
	1,475
	73,64%
	149,7
	121,7
	81,29%
	12.120,00

	2017
	1,671
	1,493
	89,35%
	145,1
	127,4
	87,80%
	11.719,00

	2018
	1,802
	1,712
	95,00%
	145,5
	127,6
	87,70%
	13.417,00

	2019
	2,110
	1,087
	51,52%
	140,5
	114,0
	81,14%
	9.535,00

	2020
	1,889
	0,745
	39,44%
	138,4
	108,5*
	78,34%
	6.866,36

Fonte: Quantidade de escolas: Relatório de Gestão do FNDE - 2016; Relatório de Gestão 2018; LOA 2020; FNDE
*Números parciais
Os dados da tabela acima mostram uma execução financeira assimétrica, compreendendo proporções que variam de 51,52% a 95% entre 2016 e 2019.
Concernente às escolas favorecidas, registra-se que houve um decréscimo na previsão de atendimento correspondente a uma redução de 7,5%, abrangendo 2016, com a estimativa de 149,7 mil escolas, e 2020, cuja estimativa está prevista em 138,4 mil unidades.
Especificamente em relação ao atendimento das escolas, o período de 2016 a 2019, exercícios encerrados, a tabela evidencia um crescimento de cerca de 5%, comparando-se 2017 em relação a 2016, e um decréscimo de 10,66% de atendimento, comparando-se as escolas favorecidas em 2019 em relação a 2018.
De fato, a execução físico-financeira do PDDE revela a tendência na redução de atendimento, tanto no que concerne aos valores orçamentários, quanto ao que tange a quantidade de escolas beneficiadas. Nesse último, notam-se a redução da estimativa, do efetivo atendimento, bem como do custo médio do Programa por escola.
Destaca-se que, em 2020, a relação pago e autorizado já alcança quase 40% acima dos anos anteriores, como demonstrado previamente, o que revela rapidez do FNDE em contribuir financeiramente com as escolas durante a pandemia, alcançando mais de 108 mil instituições de Educação Básica.
Considerando, ainda, os valores pagos e o número atual de escolas atendidas, calcula-se um gasto médio de R$ 6.866,36 por escola durante a pandemia. Como se verá logo a seguir, esse número é o menor valor do período analisado.
Nessa linha, destaca-se que o custo médio - considerando o valor pago e o número de escolas efetivamente beneficiadas pelo Programa - tem reduzido progressivamente, exceto em 2018, saindo de um custo médio de R$ 12.120,00 por unidade escolar, em 2016, para um custo médio, em 2019, de R$ 9.535,00 e, em 2020, para R$ 6.866,36.
Além disso, identificou-se a propensão em diminuir o número de atendimentos. Deve-se lembrar que, para fazerem jus ao benefício, as escolas devem atender a alguns critérios, como por exemplo, fazer a adesão ao Programa ou à devida atualização cadastral no sistema PDDEweb. Assim, não se tem o registro de quantas escolas estariam excluídas do Programa por não se cadastrarem ou atualizarem o cadastro e, sobretudo, qual a situação financeira dessas instituições de ensino.
Dessa forma, o funcionamento do PDDE prioriza a gestão local das municipalidades e das unidades escolares a serem atendidas, porém, deve-se ter um olhar para as localidades que necessitam desse apoio técnico e financeiro, mas que por diversos motivos não conseguem se enquadrar nos requisitos do Programa, não obtendo o auxílio do FNDE. Nesse sentido, é pertinente trazer à luz esse tema para que o FNDE, juntamente com o MEC, proceda a verificação dessas localidades, a fim de ajudar as escolas com maiores escassez de recursos.
Outrossim, as considerações trazidas na análise do PNAE, no que concerne à arrecadação de tributos, principalmente, a Contribuição do Salário-Educação, cabem ao Programa Dinheiro Direto na Escola, cuja fonte de receita também se respalda nessa contribuição (parágrafos 62 a 64 retro) .
De outro bordo, verifica-se que os reflexos trazidos ao PDDE durante a pandemia mostraram uma execução orçamentária mais rápida, ou seja, a transferência parcial de recursos às escolas públicas municipais e estaduais de forma mais célere. No entanto, os valores não atingiram os montantes autorizados, não havendo, no momento, impactos extraordinários no orçamento da União, pois os valores estão dentro do patamar de anos anteriores ou, até mesmo, mais baixos.
Cabe, ainda, lembrar que somente a transferência de recursos não significa a efetividade do Programa e o atendimento efetivo das escolas. Logo, deve-se considerar a execução desse Programa no âmbito das escolas, com a entrega do produto à comunidade escolar, que além da verificação por meio da prestação de contas após o exercício, deve ser acompanhada durante a execução do PDDE na unidade escolar.

5. Gerenciamento de riscos no âmbito do PNAE e do PDDE durante o período de pandemia de Covid-19
A premissa inerente ao gerenciamento de riscos no âmbito da Administração Pública é que suas instituições e as políticas públicas por elas executadas existem para gerar valor à sociedade. Todas as organizações, públicas ou privadas, enfrentam incertezas e o desafio dos gestores é determinar até que ponto aceitar essa incerteza, bem como definir em que medida essa incerteza pode interferir no alcance dos objetivos organizacionais (COSO, 2007) . 
Incertezas representam riscos e oportunidades. No primeiro caso, o gestor deve trabalhar para reduzir a probabilidade de ocorrência ou mitigar os impactos negativos causados nos objetivos institucionais e da política pública, caso o risco se concretize. Por sua vez, deve encontrar maneiras de potencializar as oportunidades, gerando ainda mais valor para a sociedade. Assim, o gerenciamento de riscos visa auxiliar a organização a atingir seus objetivos e evitar os perigos e surpresas em seu percurso (COSO, 2007) .
A gestão de riscos tem como objetivo auxiliar a tomada de decisão, com vistas a prover razoável segurança no cumprimento da missão e no alcance dos objetivos institucionais, com a melhor relação custo-benefício. A partir do gerenciamento das incertezas é possível estabelecer uma base confiável para a tomada de decisão e o planejamento, visando melhorar os controles, aprimorar a eficácia e a eficiência operacional e aumentar a resiliência da organização (ABNT, 2009) .
Recentes normativos federais, a exemplo do Decreto 9.203, de 22 de novembro de 2017 e da IN conjunta MP/CGU 1, de 10 de maio de 2016, enfatizam a necessidade de melhoria dos processos de governança corporativa e gerenciamento de riscos no âmbito da Administração Pública Federal. Contudo, no voto condutor do Acórdão 1048/2020-TCU-Plenário, que julgou relatório de acompanhamento do Plano Nacional de Educação 2014-2024, o Ministro Augusto Nardes ressaltou que o MEC ainda não tem efetivamente implementado ações típicas de gerenciamento de riscos.
Nesse contexto, considerando que um dos objetivos do presente trabalho é auxiliar o MEC e o FNDE na identificação, na avaliação e na administração dos riscos relacionados ao PNAE e ao PDDE, bem como na identificação e aproveitamento das oportunidades de forma proativa, a fim de melhorar a capacidade dessas instituições em gerar valor à sociedade, buscou-se desenvolver uma estratégia de fácil utilização pelas organizações e de baixo custo, para que elas possam fortalecer seus processos de governança e gerenciamento de riscos.
Assim, a equipe do TCU submeteu ao MEC e ao FNDE uma matriz de avaliação de riscos a ser preenchida pelos gestores de modo que ao final do trabalho fosse possível identificar riscos relacionados ao PNAE e ao PDDE e suas respectivas necessidades de prioridade de atenção. A matriz foi estrutura da seguinte maneira:
	Objeto
	Fixação de objetivos
	Identificação de eventos (Risco/
oportunidade) 
	Fatores Influenciadores 
	Avaliação de riscos
	Resposta a Riscos
	Risco Residual
	Prioridade de atenção

				Fatores
 externos
	Fatores internos
	Importância
	Probabilidade
	Impacto
	Risco inerente
	Medidas mitigadoras
	Importância
	Probabilidade
	Impacto
		
				Econômicos
	Meio ambiente
	Políticos e legais
	Sociais
	Tecnológicos
	Infraestrutura
	Pessoal
	Processos
	Tecnologia

O primeiro passo foi identificar o objeto de análise - PNAE e PDDE. Em seguida, elencou-se os objetivos dessas duas políticas públicas que estão dispostos nos normativos que tratam delas, bem divulgados pelo MEC e pelo FNDE em seus sites oficiais, tendo por foco o período de pandemia de Covid-19. 
Identificou-se os eventos em potencial que, se ocorrerem, afetarão os objetivos fixados. Para tanto, coletou-se informações, principalmente, em webnários realizados por gestores e especialistas no tema de educação básica, bem como mediante pesquisas bibliográficas relacionados ao PNAE e ao PDDE.
Posteriormente, a matriz foi submetida aos gestores para que validassem os eventos identificados e promovessem as alterações que entendessem pertinentes. O MEC e o FNDE fizeram um exercício no sentido de identificar os fatores externos e internos às organizações que impulsionam os eventos capazes de afetar o cumprimento dos objetivos fixados para o PNAE e o PDDE. Tais fatores auxiliam na identificação da causa dos eventos, o que permite um melhor direcionamento das ações mitigadoras de risco.
Na etapa de avaliação de riscos, os gestores foram incentivados a classificar o risco inerente em baixo, moderado ou alto, conforme resultado da multiplicação entre importância x probabilidade x impacto. O risco inerente é o risco que uma organização (MEC/FNDE) ou programa (PNAE/PDDE) terá de enfrentar na falta de medidas que a Administração Pública possa adotar para alterar a probabilidade ou o impacto dos eventos. A importância está relacionada com a relevância do evento na gestão do Programa, enquanto a probabilidade é a chance de o evento ocorrer dentro do prazo previsto para se alcançar o objetivo e o impacto representa a consequência ou a magnitude dos efeitos do evento sobre o objetivo. O impacto mede o potencial comprometimento do resultado esperado.
Uma vez mensurado o risco inerente, os gestores listaram os controles existentes ou implantados pelas organizações (medidas mitigadoras) em seus diferentes processos capazes de atacar as causas dos riscos, de modo a reduzir a probabilidade de ocorrência e/ou amenizar os impactos, caso o evento negativo se concretize. 
Depois de a administração ter adotado as medidas para alterar a probabilidade e/ou o impacto dos riscos, obtêm-se o risco residual que, na matriz utilizada neste trabalho, representou o resultado da multiplicação da importância, probabilidade e impacto após o gestor levar em consideração a adoção de medidas mitigadoras. Aqui, o risco residual também foi classificado em baixo, moderado e alto.
Por fim, na última coluna da matriz, os gestores classificaram os riscos em ordem de prioridade de atenção, desde o mais significativo ao menos relevante. Assim, no plano de mitigação ou tratamento de riscos, passo seguinte ao preenchimento da aludida matriz, a organização deve iniciar as atividades de controle com foco nos riscos mais significativos listados por seus gestores, levando em consideração as ponderações realizadas pelo controle externo.
Convém destacar que as matrizes de gerenciamento de riscos do PNAE e do PDDE encontram-se, respectivamente, nos apêndices C e D do presente relatório e os tópicos 5.1 e 5.2 trarão uma versão resumida delas.
5.1. Riscos e oportunidades relacionados à execução do PNAE durante o período de pandemia de COVID-19
A partir da Matriz de gerenciamento de riscos do PNAE preenchida pelo MEC/FNDE, identificou-se dez eventos que podem prejudicar o alcance dos objetivos ora analisado do programa e quatro eventos que podem facilitar sua consecução.
O presente trabalho analisou cinco objetivos do PNAE: 1)  Universalizar o atendimento da alimentação escolar gratuita aos alunos matriculados na rede pública de educação básica; 2)  Contribuir com a oferta de refeições que cubram as necessidades nutricionais dos alunos matriculados na rede pública de educação básica durante o período letivo; 3)  Fomentar o desenvolvimento da economia local; 4)  Prestar orientações gerais de planejamento, execução, controle e avaliação visando o bom desempenho do PNAE; e 5)  Conformidade da aplicação dos recursos do PNAE.
Em relação aos objetivos 1, 2, 3 e 5 acima listados, foram identificados ao menos um risco para cada. Quanto ao objetivo 4, identificou-se quatro eventos positivos e nenhum de impacto negativo.
Para um mesmo risco, em diversas ocasiões o MEC e o FNDE listaram mais de um fator influenciador. Verificou-se que os aspectos políticos e legais representam os fatores que mais impulsionam os riscos identificados pelos gestores no âmbito do PNAE, de modo que nove dos dez eventos listados são impactados por questões normativas (90%) . Tal fato sinaliza que realização das medidas mitigadoras para os riscos listados pode exigir trabalho em conjunto com o Parlamento, a Presidência da República e até mesmo o Conselho Federal de Nutricionistas, a fim de sanar problemas do PNAE de cunho normativo. Em segundo lugar, estão fatores econômicos (60%) , seguido de fatores sociais (40%) e tecnológicos (20%) .
Destaca-se que todos os fatores influenciadores dos riscos identificados no âmbito do PNAE estão, segundo o MEC e o FNDE, relacionados a aspectos externos a essas instituições. Isso significa que, na visão dos gestores, os fatores internos a essas organizações, a exemplo da infraestrutura, pessoal, processos administrativos e recursos tecnológicos estão funcionando de maneira adequada e suficiente e não influenciam, ou influenciam de maneira irrisória, os eventos de riscos identificados no presente trabalho.
Ressalta-se que a avaliação e validação da suficiência e adequabilidade dos fatores internos do MEC e do FNDE não estão no escopo deste acompanhamento, o que se dá, regra geral, em fiscalizações que visam avaliar a estrutura de governança institucional e controles internos de uma entidade.
De acordo com as informações constantes na Matriz resumida de gerenciamento de riscos do PNAE, 40% dos eventos identificados possuem risco residual alto, 30% risco residual moderado e 30% risco residual baixo. Isso significa que, mesmo após a resposta da administração aos riscos identificados, existe a necessidade da implementação de novas medidas de controle, a fim de aumentar a probabilidade de sucesso do programa durante o período de pandemia ou, ao menos, reduzir os impactos negativos causados na política pública em 2020, pois 70% dos riscos residuais são moderados ou altos.
A Matriz resumida de gerenciamento de riscos do PNAE está apresentada em ordem crescente de prioridade de atenção, segundo o ponto de vista dos gestores federais do Programa. Verifica-se que o risco mais grave elencado por eles para a consecução dos objetivos do PNAE é o não cumprimento dos parâmetros numéricos de referência de nutricionistas para planejar, direcionar, supervisionar e avaliar todas as ações relacionadas à montagem dos Kits aos alunos beneficiários do programa (R7) .
Por sua vez, na visão dos gestores, o risco que tem a menor probabilidade de ocorrência e, caso ocorra, provocará menores impactos negativos no PNAE, é a possibilidade de aumento da demanda por matrículas na rede pública de ensino em 2021 provocado pela elevação das taxas de desemprego e redução da renda familiar em 2020 (R6) - migração de alunos da rede privada para a rede pública por questões econômicas. 
Dessa forma, segundo a metodologia proposta no presente trabalho, o risco R7 merece atenção imediata do MEC/FNDE, enquanto o risco R6, por possuir menor grau de severidade quando comparado aos demais, deve receber medidas de controle após a realização de ações mitigadoras nos demais riscos.
Cabe ressaltar que por ocasião do exame das relações custo-benefício, se a administração considerar os riscos como inter-relacionados, será possível agrupar as respostas aos riscos, bem como as atividades de controle a eles associadas.
Tabela 4: Matriz resumida de gerenciamento de riscos do PNAE
	Identificação dos riscos
	Risco inerente
	Resposta da Administração ao risco
	Risco residual
	Prioridade

	Ob2 - R7 - Não cumprimento dos parâmetros numéricos mínimos de referência de nutricionistas para planejar, direcionar, supervisionar e avaliar todas as ações relacionadas à montagem e entrega dos kits de alimentação escolar aos alunos.
	ALTO
	A Resolução FNDE nº 6, de 8/5/20, que trata da nova execução do PNAE, dispõe sobre a possibilidade de, no caso de delegação de rede, estado e município atuarem em regime de colaboração para atender aos parâmetros numéricos e às demais ações previstas em Resolução do Conselho Federal de Nutricionistas. 
	ALTO
	1

	Ob2 - R4 - Aproximadamente 1/3 dos municípios brasileiros não geram receita suficiente para custear a câmara municipal e a estrutura adm. (gastos não finalísticos) do Poder Executivo Local, situação que pode se agravar em decorrência da crise fiscal provocada pelo Covid-19.¹
	ALTO
	O Governo Federal conta com arcabouço jurídico que prevê mecanismos de financiamento que indiretamente beneficiam o PNAE, a exemplo da Lei 11.346/06 e do Decreto 7.272/10, que tratam de mecanismos de financiamento da Pol. Nac. de Segurança Alimentar e Nutricional e do Sist. Nac. de Seg. alimentar e Nutricional; da Port. Interministerial 1.055/17, que trata de incentivo financeiro p/ o custeio de ações do Programa Saúde na Escola; e da Lei 13.982/20, que trata do Benefício de Prestação Continuada.
	ALTO
	2

	Ob2 - R5 - Fornecimento do Kit de alimentação adquirido com recursos do PNAE fora do período de efetivo trabalho escolar sem que haja previsão orçamentária para aumento dos valores e parcelas a serem repassadas aos agentes executores no período de reposição das aulas.
	ALTO
	O reconhecimento do estado de calamidade pública flexibiliza o déficit primário. Assim, o Poder Executivo Federal pode se valer de créditos adicionais, em especial os créditos extraordinários, para atender despesas urgentes e imprevisíveis provocadas pela pandemia de Covid-19.
	ALTO
	2

	Ob3 - R8 - Ausência de aquisição de gêneros alimentícios da agricultura familiar com percentual mínimo obrigatório de 30% do total de recursos financeiros repassados pelo FNDE no âmbito do PNAE.
	ALTO
	Resolução FNDE 2/2020 recomenda a aquisição de gêneros alimentícios da agricultura familiar, priorizando-se a compra local.
	ALTO
	2

	Ob1 - R3 - Estabelecimento de critérios locais de priorização das entregas dos kits de alimento escolar financiados com recursos federais, de modo que parcela dos alunos fique sem o Kit.
	ALTO
	Fortalecimento da assistência técnica, dos canais de comunicação e de ações de articulação com entidades de representatividade nacional no sentido de esclarecer à importância de o programa ser universal e de reforçar que nada impede que a EEx efetue o recorde social mediante utilização de recursos próprios.
	MODERADO
	3

	Ob5 - R10 - Baixa transparência em relação à execução local do PNAE, uma vez que as informações disponíveis na internet não são suficientes para que o cidadão consiga analisar se o processo de contratação ocorreu em conformidade com a legislação de compras do programa, bem como se a execução do objeto se deu de maneira adequada.
	ALTO
	Programa "Brasil Transparente", da Controladoria-Geral da União, criado para auxiliar estados e municípios na implementação das medidas de governo transparente previstas na Lei de Acesso à Informação - Lei 12.527/2011.
	MODERADO
	3

	Ob5 - R9 - Em razão de ser altamente descentralizado, o programa é dependente do controle social, mas nem sempre os CAEs estão capacitados para detectar procedimentos irregulares nos processos de contratação realizados pelos gestores locais.
	MODERADO
	Elaboração da "Cartilha para Conselheiros do PNAE", publicação resultante de parceria entre o FNDE e o TCU.
	MODERADO
	4

	Ob1 - R1 - A distribuição de gêneros alimentícios adquiridos no âmbito do PNAE às famílias dos estudantes durante o período de suspensão das aulas é uma faculdade do poder público local.
	ALTO
	Fortalecimento da assistência técnica, dos canais de comunicação e de ações de articulação com entidades de representatividade Nacional no sentido de esclarecer à importância da entrega dos Kits de alimentação.
	BAIXO
	5

	Ob1 - R2 - Aumento do custo médio da refeição a ser fornecida pelo agente executor do PNAE durante o período de suspensão das aulas.
	BAIXO
	Liberação de R$ 7,2 mi até mai/20 para as escolas públicas via PDDE para auxiliar no custeio das medidas sanitárias necessárias. Custos de logísticas podem ser mitigados com a utilização de equipamentos e espaços públicos locais e com aporte de recursos próprios.
	BAIXO
	6

	Ob2 - R6 - Aumento da demanda por matrículas na rede pública de ensino em 2021 provocado pela elevação das taxas de desemprego e redução da renda familiar em 2020. 
	BAIXO
	Medida Provisória 936/20, institui o Programa Emergencial de Manutenção do Emprego e Renda e dispõe sobre medidas trabalhistas complementares para o enfrentamento do estado de calamidade pública.
	BAIXO
	6

Legenda: Ob: Objetivo; R: risco identificado
Elaboração: TCU/SecexEducação
Fonte: Ofício nº 116/2020/TCU/AECI/GM/GM-MEC, de 21/5/2020 (peça 16) .
¹ - Estudo elaborado pela Federação das Indústrias do Estado do Rio de Janeiro - Firjan (2019) revelou que, em 1.856 prefeituras (33,3% do total) , as receitas geradas no município não são suficientes para custear a câmara municipal e a estrutura administrativa (gastos não finalísticos) da prefeitura. https://www.firjan.com.br/data/files/8F/50/19/81/B2E1E610B71B21E6A8A809C2/IFGF-2019_estudo-completo.pdf. Acesso em 3/6/2020.
Visando ao fortalecimento do gerenciamento de riscos do PNAE, buscou-se identificar fraquezas em potencial relacionadas às respostas da Administração ao risco, de modo a fornecer subsídios ao MEC/FNDE para serem levados em consideração quando da elaboração do plano de mitigação ou tratamentos dos riscos identificados.
Assim, a Matriz abaixo correlaciona os objetivos que se almeja alcançar com o PNAE, os riscos que podem interferir na consecução desses objetivos, a resposta do MEC/FNDE para cada risco e as fraquezas potenciais relacionadas à resposta da Administração que foram identificadas pelo controle externo.
Tabela 5: Fraquezas em potencial relacionadas às respostas da Administração aos riscos do PNAE 
	Objetivo 1: Universalizar o atendimento da alimentação escolar gratuita aos alunos matriculados na rede pública de educação básica.

	Riscos Identificados
	Resposta da Administração ao risco
	Fraquezas potenciais no desenvolvimento da resposta da Administração ao risco

	R1 - A distribuição de gêneros alimentícios adquiridos no âmbito do PNAE às famílias dos estudantes das redes públicas de educação básica durante o período de suspensão das aulas é uma faculdade do poder público local, conforme disposto na Lei 13.987/20 e no art. 1º da Resolução FNDE 2/2020.
	O FNDE está fortalecendo a assistência técnica aos municípios, os canais de comunicação e de ações de articulação com entidades de representatividade nacional (ex.: Consed, Undime, CMN) no sentido de esclarecer ao poder público local sobre a importância da entrega dos Kits de alimentação durante o período de pandemia.
	O MEC, responsável pela coordenação nacional da política educacional, está participando timidamente do processo de fortalecimento das ações de articulação e comunicação com os demais entes federados para tratar de questões relacionadas ao PNAE, o que pode prejudicar a amplitude da resposta da administração ao risco.

	R2 - Aumento do custo médio da refeição a ser fornecida pelo agente executor do PNAE durante o período de suspensão das aulas, uma vez que a confecção e entrega dos Kits demandará despesas não previstas anteriormente no âmbito do PNAE.
	Liberação de, aproximadamente, R$ 721 milhões até maio/20 para as escolas públicas via PDDE Básico, para auxiliá-las no custeio de itens de higiene como, por exemplo, álcool em gel, sabonete líquido, toalhas de papel etc. 
Os custos de logística das EExs podem ser mitigados: pela abertura das escolas em dias e horários pré-programados, com agendamento da entrega dos kits aos pais ou responsáveis, de forma a evitar aglomerações; pelo uso de equipamentos públicos, notadamente da rede socioassistencial; e pelo aporte de recursos próprios para o transporte dos kits para as residências dos estudantes (ponto a ponto) , seja pela frota do Poder Público e/ou das empresas fornecedoras.
	Os recursos do PDDE têm a finalidade de cobrir despesas com manutenção e pequenos investimentos dos estabelecimentos de ensino. Caso o gestor local tenha solicitado recursos para pequenos investimentos (despesa de capital) , não poderia utilizar tal verba para adquirir materiais de higiene (despesa de custeio) , considerando o atual regramento legal.
Independente da categoria econômica anteriormente solicitada para o recebimento dos recursos do PDDE por parte do gestor, caso os utilize para aquisição de materiais de higiene, as demandas anteriores permanecerão pendentes, o que pode prejudicar o desempenho dos alunos devido à insuficiência de recursos para cobrir despesas com manutenção e pequenos investimentos dos estabelecimentos de ensino.
O PDDE não atende a todas as unidades de ensino da rede pública; está direcionado às instituições que fazem a adesão e atualizam o cadastro, o que pode excluir escolas ainda mais carentes de recursos. 

	R3 - O estabelecimento de critérios locais de priorização, a exemplo de prioridade por grau de vulnerabilidade social, para a entrega dos kits de alimentação escolar financiados com recursos federais, pode excluir parcela do público-alvo do PNAE, prejudicando a universalização do programa.
	Fortalecimento da assistência técnica, dos canais de comunicação e de ações de articulação com entidade de representatividade nacional no sentido de esclarecer à importância de o programa ser universal e de reforçar que nada impede que a EEx efetue o recorte social mediante utilização de recursos próprios.
	Falta de transparência por parte dos gestores locais em relação à clareza quanto a fonte de recursos financeiros, se federal, estadual ou municipal na execução do programa de alimentação escolar.
MEC, responsável pela coordenação nacional da política educacional, está participando timidamente desse processo de fortalecimento das ações de articulação e comunicação com os demais entes federados, o que pode prejudicar a amplitude da resposta da administração ao risco.
Pode-se realizar busca ativa para identificar municípios onde comprovadamente os recursos repassados pelo FNDE via PNAE não viabilizam a universalização do programa e o ente não possua recursos próprios para fazer o recorte social, uma vez que a situação descrita pode trazer outros dois riscos: não atingimento do público-alvo do programa e responsabilização futura do gestor por descumprimento do art. 2º, inciso III, da Lei 11.947/2009 e da ausência de previsão legal para o estabelecimento de tais critérios com recursos federais. Em seguida, pode, em cooperação com os estados, encontrar soluções conjuntas para auxiliar os municípios mais vulneráveis financeiramente.

	Objetivo 2: Contribuir com a oferta de refeições que cubram as necessidades nutricionais dos alunos matriculados na rede pública de educação básica durante o período letivo.

	Riscos Identificados
	Resposta da Administração ao risco
	Fraquezas potenciais no desenvolvimento da resposta da Administração ao risco

	R4 - Aproximadamente 1/3 dos municípios brasileiros não geram receita suficiente para custear a câmara municipal e a estrutura administrativa (gastos não finalísticos) do Poder Executivo local, situação que pode se agravar em decorrência da crise fiscal provocada pelo Covid-19. ¹
	O Governo Federal conta com arcabouço jurídico que prevê mecanismos que direta ou indiretamente beneficiam o PNAE, a exemplo da Lei 11.346/06, que criou o SISAN - Sistema Nacional de Segurança alimentar e Nutricional, do Decreto 7.272/10, que a regulamenta e trata de mecanismos de financiamento da Política Nacional de Segurança Alimentar e Nutricional e do SISAN; da Portaria Interministerial 1.055/17, que trata de incentivo financeiro para o custeio de ações do Programa Saúde na Escola - PSE; e da Lei 13.982/20, que trata do Benefício de Prestação Continuada - BPC.
	As legislações mencionadas pelo FNDE não representam novas fontes de financiamento para a alimentação escolar. 
Apesar de cumprir a função supletiva da União em matéria educacional, bem como a universalização dessa função (art. 212, § 3º, CF/88) , os critérios de distribuição do PNAE são indiferentes ao perfil socioeconômico de cada rede de ensino, propiciando elevação das desigualdades sociais e regionais.
Desse modo, a resposta da Administração ao risco pouco altera a probabilidade de ocorrência ou o impacto do problema decorrente da incapacidade financeira dos municípios em arcar com despesas relacionadas à alimentação escolar.
Pondera-se, contudo, que a realocação de fontes de recursos federais de modo a beneficiar redes de maior vulnerabilidade, com vistas à equalização no financiamento da alimentação escolar, necessita de revisão legislativa. É possível, ainda, que os estados mitiguem tais efeitos mediante ações estaduais de financiamento. Para tanto, é importante o fortalecimento de ações coordenadas entre governos federal, estaduais e municipais para evitar a elevação das desigualdades sociais e regionais mencionada acima.

	R5 - O governo federal repassa aos executores do PNAE recursos financeiros de caráter suplementar efetuados em dez parcelas mensais (fev - nov) para cobertura de 200 dias letivos. O fornecimento da alimentação escolar durante a suspensão das aulas eleva o período de oferta sem que haja previsão do aumento dos valores e parcelas repassadas.
	Os recursos financeiros do PNAE, estão sob regência da Emenda Constitucional n.º 95/2016, que instituiu o Novo Regime Fiscal (teto de gastos) . A calamidade pública não dispensa o teto de gastos e a "regra de ouro", mas flexibiliza o déficit primário e gasto com pessoal. Não se vislumbra aumento de impostos, taxas e/ou contribuições, nem nova emissão de moeda. Entretanto, o Poder Executivo Federal conta com a modalidade de crédito adicional destinado ao atendimento de despesas urgentes e imprevisíveis, como em caso de calamidade pública, que é autorizado e aberto por Medida Provisória - MP.
	Eventual dificuldade em realocar novos créditos orçamentários para o PNAE, em virtude de o programa já ter cumprido sua obrigação legal de custeio da alimentação escolar referente ao período de fevereiro a novembro.
A Lei 4.320/64 não obriga a indicação da fonte de recursos para a abertura de créditos extraordinários. Uma das fontes para abertura de créditos adicionais (inclusive extraordinários) prevista no aludido normativo é o produto de operações de crédito, o que eleva a dívida pública e pode tornar mais árduo o alcance de metas de resultados fiscais futuros. Para se evitar impactos fiscais, pode-se, por exemplo, utilizar recursos resultantes da anulação parcial ou total de dotações orçamentárias (art. 43, §1º, III, da Lei 4.320/64) , conforme feito no âmbito da MP 924/20, ou utilizar a reserva de contingência (art. 91, Decreto-Lei 200/67) . Independente da fonte utilizada, é importante que se avalie o custo benefício de cada uma para o objetivo pretendido.

	R6 - O repasse de recursos federais no âmbito do PNAE ter como parâmetro os dados oficiais de matrículas obtidos no Censo Escolar do ano anterior. Assim, como a pandemia de Covid-19 está provocando aumento das taxas de desemprego e redução da renda familiar, pode haver significativo aumento da demanda por matrículas na rede pública de ensino em 2021 em relação a 2020. 
	MP 936/20, institui o Programa Emergencial de Manutenção do Emprego e Renda e dispõe sobre medidas trabalhistas complementares para o enfrentamento do estado de calamidade pública.
Há Projetos de Lei (PLs) no Congresso Nacional que visam obrigar escolas privadas de ensino fundamental a reduzirem suas mensalidades em, no mínimo, 30%, enquanto persistir à suspensão presencial das aulas.
	Deve-se ponderar que embora a MP 936/20 seja uma importante ação mitigadora, a previsão mais recente do Ministério da Economia é a de que o Produto Interno Bruto (PIB) do Brasil irá recuar 4,7% em 2020. A Agência de risco S&P prevê recuo de 4,61%, o Banco Mundial de 5% e o FMI de 5,3%.²
Os PLs são medidas mitigadoras em potencial, de modo que não reduzem a probabilidade e o impacto atual do risco identificado. Caso aprovado o PL, há grande probabilidade de contestação judicial do normativo por parte das escolas particulares, pois a lei poderia prejudicar a saúde financeira e a sobrevivência de algumas instituições, ao passo que nem todas as famílias que têm filhos matriculados naquelas escolas sofrerão impactos financeiros significativos durante o período de pandemia.
Apenas em abril, houve 2.388 transferências de alunos da rede privada para a rede pública estadual de ensino em São Paulo, o que representa um número dez vezes superior ao mesmo período de 2019 e a inadimplência subiu de 5% para 21% no mesmo período. No Paraná, em dois meses, mais de 8.400 estudantes fizeram a mesma migração.².¹.

	R7 - Não cumprimento dos parâmetros numéricos mínimos de referência de nutricionistas para planejar, direcionar, supervisionar e avaliar todas as ações relacionadas à montagem e entrega dos kits aos beneficiários do PNAE.
	A Resolução FNDE 6, de 8 de maio de 2020, que trata da nova execução do PNAE, dispõe sobre a possibilidade de, no caso de delegação de rede, estado e município atuarem em regime de colaboração para suprir parcialmente o contingente de profissionais em nutrição, assim como da suspensão do repasse de recursos caso a entidade não cadastre o Responsável Técnico - RT pelo Programa em sistema do FNDE (em desenvolvimento) .
	O TC Processo 022.260/2019-6 - Relatório de Acompanhamento do Plano Nacional de Educação 2014-2024 evidenciou fragilidades nos instrumentos estaduais de colaboração na área da educação, prejudicando ações colaborativas verticais (entre estados e municípios) , bem como destacou que as ações desenvolvidas pelo MEC não têm sido suficientes para estimular práticas que fortaleçam o regime de colaboração entre os entes federados. Tais fragilidades podem dificultar a adequada implementação do modelo de delegação de rede previsto na Resolução FNDE 6/2020.

	Objetivo 3: Fomentar o desenvolvimento da economia local.

	Riscos Identificados
	Resposta da Administração ao risco
	Fraquezas potenciais no desenvolvimento da resposta da Administração ao risco

	R8 - Ausência de aquisição de gêneros alimentícios da agricultura familiar com percentual mínimo obrigatório de 30% do total de recursos financeiros repassados pelo FNDE no âmbito do PNAE, conforme previsto no art. 14 da Lei 11.947/2009.
	Resolução FNDE 2/2020 recomenda a aquisição de gêneros alimentícios da agricultura familiar, priorizando-se a compra local.
	O MEC, responsável pela coordenação nacional da política educacional, não está participando do processo de divulgação das novas orientações contidas na Resolução FNDE 2/2020, o que pode reduzir o impacto da resposta da Administração do risco.

	Objetivo 5: Correta aplicação dos recursos do PNAE.

	Riscos Identificados
	Resposta da Administração ao risco
	Fraquezas potenciais no desenvolvimento da resposta da Administração ao risco

	R9 - Em razão de ser altamente descentralizado, o PNAE é dependente do controle social, mas nem sempre os Conselhos de Alimentação Escolar - CAE estão capacitados para detectar procedimentos irregulares nos processos de contratação realizados pelos gestores locais.
	Elaboração da "Cartilha para Conselheiros do PNAE", publicação resultante de parceria entre o FNDE e o TCU.
	A Cartilha para Conselheiros do PNAE encontra-se desatualizada em relação aos novos normativos relacionados à alimentação escolar que emanaram a partir da decretação do estado de calamidade pública provocado pela pandemia de Covid-19. 
O FNDE ressaltou a necessidade de fomentar os produtos de assessorias de formação dos CAEs pelos Centros Colaboradores em Alimentação e Nutrição Escolar - Cecanes e disseminar o programa "Formação pela Escola", de formação continuada, na modalidade a distância, com curso sobre o PNAE. Como essas são medidas mitigadoras em potencial, ou seja, ainda não implementadas, devem constar no plano de mitigação ou tratamento dos riscos do PNAE e não como uma atual resposta da Administração ao risco.

	R10 - Baixa transparência em relação à execução local do PNAE, uma vez que as informações disponíveis na internet não são suficientes para que o cidadão consiga analisar se o processo de contratação ocorreu em conformidade com a legislação de compras do programa, bem como se a execução do objeto se deu de maneira adequada.
	Programa "Brasil Transparente", da Controladoria-Geral da União, criado para auxiliar estados e municípios na implementação das medidas de governo transparente previstas na Lei de Acesso à Informação - Lei 12.527/2011.
	A adesão ao programa Brasil Transparente por parte de estados e municípios tem caráter voluntário. Assim, a vontade política tem peso importante para a implementação do programa. 
Na 3ª avaliação da Escala Brasil Transparente, metodologia utilizada pela CGU para medir a transparência pública em estados e municípios, constatou-se que, dos 2.328 municípios avaliados, 1.219 (52,3%) possuem índices insatisfatórios de transparência passiva (quando o cidadão demanda ao ente a informação) - notas entre 0 e 2,99 numa escala que vai até 10, sendo que a nota média alcançada pelos municípios integrantes do escopo de avaliação foi de 3,54.³ Há, portanto, a necessidade de o governo federal incentivar a abertura de dados dos entes subnacionais.
Em relação ao PNAE, cabe destacar que todo o processo de prestação de contas do programa ocorre por meio do Sistema de Gestão de Prestação de Contas - SiGPC - Contas Online e do Sistema de Gestão de Conselhos - SIGECON, ambos geridos pelo governo federal. Assim, uma possível forma de mitigar o risco R10, sem que se dependa da vontade política de estados e municípios, é dar acesso público às informações constantes nos aludidos sistemas no que se refere ao PNAE, em observância ao art. 8º da Lei 12.527/2011.

Elaboração: TCU/SecexEducação
Fonte: OFÍCIO Nº 116/2020/TCU/AECI/GM/GM-MEC, de 21/5/2020 (peça 16) . 
¹ Estudo elaborado pela Federação das Indústrias do Estado do Rio de Janeiro - Firjan (2019) revelou que, em 1.856 prefeituras (33,3% do total) , as receitas geradas no município não são suficientes para custear a câmara municipal e a estrutura administrativa (gastos não finalísticos) da prefeitura. https://www.firjan.com.br/data/files/8F/50/19/81/B2E1E610B71B21E6A8A809C2/IFGF-2019_estudo-completo.pdf. Acesso em 3/6/2020.
². https://veja.abril.com.br/economia/governo-preve-pib-a-470-e-projeta-danos-a-longo-prazo-por-quarentena/. Acesso em 3/6/2020.
².¹. Fonte: https://g1.globo.com/bom-dia-brasil/. Acesso em 5/6/2020.
³. https://mbt.cgu.gov.br/publico/avaliacao/escala_brasil_transparente/200000001#. Acesso em 4/6/2020.
Em voto proferido no âmbito do TC Processo 022.260/2019-6, que tratou do acompanhamento do PNE 2014-2024 e culminou no Acórdão 1048/2020-TCU-Plenário, o Ministro Augusto Nardes destacou que "o sucesso da educação brasileira passa, necessariamente, pela boa implementação das políticas educacionais pelos municípios, responsáveis atualmente pelo fornecimento da maior parte do ensino público pré-escolar e fundamental".
No referido processo foram identificadas fragilidades no regime de colaboração entre os entes federados, prejudicando o alcance das metas e das estratégias do PNE. Dessa forma, cumpre destacar que no curso do presente acompanhamento foram identificados eventos de impacto positivo que podem contrabalancear os riscos relacionados ao PNAE e que indicam rápida resposta por parte do FNDE aos problemas relatados no acompanhamento do PNE 2014-2024.
Por ocasião da necessidade de distanciamento social em 2020, o FNDE passou a promover, no âmbito do Projeto FNDE em Rede, webnários com o intuito de atender e orientar secretários de educação, técnicos e gestores educacionais de prefeituras quanto à correta execução dos programas da autarquia e aprimorar a gestão dos recursos financeiros repassados pelo governo federal.
A primeira webconferência ocorreu no dia 30/4/2020 e teve a finalidade de atualizar informações sobre as principais inciativas do FNDE em relação às medidas de enfrentamento à pandemia do novo coronavírus. Dentre os temas de destaque estavam o PNAE e o PDDE. Dias antes da realização do evento, os participantes tiveram a oportunidade de enviar dúvidas à autarquia para que fossem respondidas por técnicos do FNDE durante o webnário. A gravação da ação está disponível no YouTube para acesso ao público a qualquer momento e já conta com mais 5.300 visualizações.
O FNDE também elaborou a cartilha "perguntas frequentes", que traz orientações gerais aos executores do PNAE sobre planejamento, recebimento e distribuição de alimentos durante o período de pandemia de Covid-19, bem como informações relativas a aquisições da agricultura familiar, novas chamadas e públicas e prestação de contas.
A autarquia tem fortalecido os canais de comunicação com partes interessadas a partir da divulgação, em seu site e em suas redes sociais oficiais, de informações relacionadas à execução do PNAE durante o período de pandemia, inclusive com a participação da então Presidente do FNDE, o que transmite a mensagem de maior comprometimento da alta gestão com as ações de enfrentamento à Covid-19 no setor educacional.
Destaca-se, também, o programa Formação pela Escola (FPE) , de formação continuada, na modalidade a distância, que tem por objetivo contribuir para o fortalecimento da atuação dos agentes e parceiros envolvidos com a execução, o monitoramento, a avaliação, a prestação de contas e o controle social dos programas e ações educacionais financiados pelo FNDE. Tal programa representa importante oportunidade para que o FNDE mitigue os riscos R9 e R10 elencados neste trabalho.
Cabe mencionar o aplicativo ePNAE, desenvolvido pelo FNDE e que traz, dentre outras coisas, dicas relacionadas à correta execução do programa, notícias divulgadas nos sites do MEC e do FNDE sobre o PNAE, notificações gerais sobre o programa, bem como a possibilidade de que a comunidade escolar acompanhe e avalie a alimentação escolar oferecida nas escolas públicas de todo o país.
Ainda no campo das novas tecnologias, recentemente o MEC criou um perfil no Spotify, serviço de streaming digital, no qual o Ministério entrega à sociedade material na forma de áudio com conteúdos relacionados às ações desenvolvidas pela Pasta, o que representa mais uma oportunidade de fortalecimento da comunicação entre o Ministério e as partes interessadas.
Por outro lado, desde o reconhecimento do estado de calamidade pública no Brasil até o final da etapa de execução do presente acompanhamento, não se observou ações do Ministério da Educação, órgão responsável pela coordenação nacional da política educacional, em que a instituição congregasse atores federais, estaduais, municipais e alheios à Administração Pública para debater questões relacionadas à execução das políticas federais de educação no contexto da pandemia de Covid-19 e/ou perspectivas para o período posterior às medidas de isolamento social, inclusive no que diz respeito à alimentação escolar.
5.2. Riscos e oportunidades relacionados à execução do PDDE durante o período de pandemia de COVID-19
A partir da Matriz de gerenciamento de riscos do PDDE preenchida pelo MEC/FNDE, identificaram-se cinco eventos que podem prejudicar o alcance dos objetivos ora analisado do programa e três eventos que podem facilitar sua consecução.
O presente trabalho analisou cinco objetivos do PDDE: 1)  Prestar assistência financeira, em caráter suplementar, às escolas públicas da Educação Básica das redes estaduais, municipais e do DF; 2)  Intensificar a compra, por parte dos gestores locais, de materiais de limpeza e higiene, como água sanitária e álcool em gel; 3)  Cobrir despesas de custeio, manutenção e de pequenos investimentos, que concorram para a garantia do funcionamento e melhoria da infraestrutura física e pedagógica dos estabelecimentos de ensino; 4)  Prestar orientações gerais de planejamento, execução, controle e avaliação visando o bom desempenho do PDDE; 5)  Conformidade da aplicação dos recursos do PDDE. Não se registrou risco para o objetivo 4, apenas oportunidades.
Verificou-se que os aspectos políticos e legais representam um fator que impulsiona todos os riscos identificados pelos gestores no âmbito do PDDE. Processos internos do MEC/FNDE e fatores tecnológicos também possuem influência significativa sob os riscos identificados.
Destaca-se que, segundo o MEC/FNDE, após as medidas mitigadoras adotadas em resposta aos riscos inerentes, não restou risco residual alto ou moderado, mas tão somente riscos de baixa gravidade. Isso significa que, considerando o escopo do presente trabalho, o MEC/FNDE deve dar prioridade nas ações de controle para tratar os riscos relacionados ao PNAE antes do PDDE.
O fato de os riscos identificados no âmbito do PDDE serem menos prejudiciais à consecução dos objetivos do programa do que o observado em relação ao PNAE pode ser explicado, em parte, em razão de no PDDE haver menor quantidade de critérios a serem observados pelo gestor na aplicação dos recursos transferidos pela União, bem como em razão da menor materialidade e menor capilaridade do programa quando o comparamos com o PNAE.
A Matriz resumida de gerenciamento de riscos do PDDE está apresentada em ordem crescente de prioridade de atenção, segundo o ponto de vista dos gestores federais do programa. Verifica-se que o risco mais grave elencado por eles para a consecução dos objetivos do PDDE diz respeito à existência de escolas com cadastros desatualizados ou pendências na prestação de contas, o que pode inviabilizar o repasse de recursos do PDDE, prejudicando, em última instância, os alunos, e não os gestores que agiram inadequadamente.
Tabela 6: Matriz resumida de gerenciamento de riscos do PDDE
	Identificação dos riscos
	Risco inerente
	Resposta da Administração ao risco
	Risco residual
	Prioridade

	Ob1 - R2 - Escolas com cadastros desatualizados ou pendências na prestação de contas, o que pode inviabilizar o repasse de recursos do PDDE, prejudicando, em última instância, os alunos, e não os gestores que agiram inadequadamente.
	ALTO
	Campanhas de mobilização, por meio de comunicado eletrônico e publicação de notícias no portal do FNDE, para a regularização, por parte dos beneficiários do PDDE, das pendências relativas à atualização cadastral e prestação de contas. 
	BAIXO
	1

	Ob2 - R3 - O gestor local pode entender, de maneira errônea, que a antecipação dos repasses dos recursos do PDDE em 2020 tem a finalidade única de aquisição de materiais de higiene para mitigar os efeitos da pandemia de Covid-19.
	MODERADO
	Disponibilização no portal e divulgação de material instrucional com orientações do ponto de vista operacional e legal.
Mobilização interna dos colaboradores que prestam informações aos entes executores.
	BAIXO
	2

	Ob3 - R4 - Inobservância, por parte do gestor local, da conformidade da categoria econômica (custeio/capital) na aplicação dos recursos recebidos do PDDE.
	MODERADO
	Disponibilização no portal e divulgação de material instrucional com orientações do ponto de vista operacional e legal.
Mobilização interna dos colaboradores que prestam informações aos entes executores.
	BAIXO
	3

	Ob1 - R1 - Aproximadamente 1/3 dos municípios brasileiros não geram receita suficiente para custear a câmara municipal e a estrutura adm. (gastos não finalísticos) do Poder Executivo local, situação que pode se agravar em decorrência da crise fiscal provocada pelo Covid-19.
	MODERADO
	Orientar o gestor da educação de que é possível aguardar o retorno das aulas, bem como acompanhar demais medidas mitigatórias adotadas pelos governos locais e federal, para decidir sobre a destinação dos recursos do PDDE.
	BAIXO
	4

	Ob4 - R5 - Baixa transparência em relação à execução física local do PDDE uma vez que as in formações disponíveis na internet não são suficientes para que o cidadão consiga analisar se o processo de contratação ocorreu em conformidade com a legislação de compras do PDDE, bem como se a execução do objeto se deu de maneira adequada.
	MODERADO
	"Monitore o PDDE" - ferramenta que viabiliza iniciativas de monitoramento e avaliação do PDDE, orienta a ação governamental para melhoria do desempenho do Programa, favorece o exercício do controle social e reconhece iniciativas exitosas de gestão.
"Consulte Escola" do PDDEREx - Relação de Unidades Executoras Atendidas pelo PDDE. Disponibiliza informações gerenciais aos gestores, dentre elas valores de repasse, agência e conta, recursos disponíveis em contas, situação da atualização cadastral, situação da prestação de contas.
	BAIXO
	5

Legenda: Ob: Objetivo; R: risco identificado
Elaboração: TCU/SecexEducação
Fonte: Ofício Nº 116/2020/TCU/AECI/GM/GM-MEC, de 21/5/2020 (peça 16) . 
Assim como feito no tópico 5.1 do presente relatório, a Matriz abaixo correlaciona os objetivos que se almeja alcançar com o PDDE, os riscos que podem interferir na consecução desses objetivos, a resposta do MEC/FNDE para cada risco e as fraquezas potenciais relacionadas à resposta da Administração que foram identificadas pelo controle externo.
Tabela 7: Fraquezas em potencial relacionadas às respostas da Administração aos riscos do PDDE 
	Objetivo 1: Prestar assistência financeira, em caráter suplementar, às escolas públicas da educação básica das redes estaduais, municipais e do DF.

	Riscos Identificados
	Resposta da Administração ao risco
	Fraquezas potenciais no desenvolvimento da resposta da Administração ao risco

	R1 - Aproximadamente 1/3 dos municípios brasileiros não geram receita suficiente para custear a câmara municipal e a estrutura adm. (gastos não finalísticos) do Poder Executivo local, situação que pode se agravar em decorrência da crise fiscal provocada pelo Covid-19.
	Orientar o ente de que é possível aguardar o retorno das aulas, bem como acompanhar demais medidas mitigatórias adotadas pelos governos locais e federal, para decidir sobre a destinação dos recursos do PDDE.
	Tal orientação não consta de maneira clara e expressa nos sites do MEC e do FNDE.
Tal orientação também não consta no campo de notificações do aplicativo Clique Escola e nem nas redes sociais oficiais do MEC e do FNDE.
Há possibilidade de aprimoramento na transmissão da informação referente à resposta da Administração ao risco mediante o uso dos canais de comunicação ora mencionados.

	R2 - Escolas com cadastros desatualizados ou pendências na prestação de contas, o que pode inviabilizar o repasse de recursos do PDDE, prejudicando, em última instância, os alunos, e não os gestores que agiram inadequadamente.
	Campanhas de mobilização, por meio de comunicado eletrônico e publicação de notícias no portal do FNDE, para a regularização, por parte dos beneficiários do PDDE, das pendências relativas à atualização cadastral e prestação de contas.
	A resposta da Administração ao risco pode não alcançar escolas que tenham dificuldade de acesso à internet.
Uma segunda alternativa de ação mitigadora pode ser a realização, em regime de cooperação com representantes das secretarias estaduais e municipais de educação, de busca ativa das escolas com pendências cadastrais, a fim de regularizar sua situação.

	Objetivo 2: Intensificar a compra, por parte dos gestores locais, de materiais de limpeza e higiene, como água sanitária, álcool em gel, sabonete líquido, toalhas de papel, entre outros.

	Riscos Identificados
	Resposta da Administração ao risco
	Fraquezas potenciais no desenvolvimento da resposta da Administração ao risco

	R3 - O gestor local pode entender, de maneira errônea, que a antecipação dos repasses dos recursos do PDDE em 2020 tem a finalidade única de aquisição de materiais de higiene para mitigar os efeitos da pandemia de Covid-19.
	Disponibilização no portal do FNDE e divulgação de material instrucional com orientações do ponto de vista operacional e legal
Mobilizar internamente os colaboradores que prestam informações aos entes executores.
	Não se identificou tal informação de maneira clara e expressa nos sites do MEC e do FNDE. 
Não se identificou a divulgação do referido material instrucional no campo de notificações do aplicativo Clique Escola e nem nas redes sociais oficiais do MEC e do FNDE.
Há possibilidade de aprimoramento na transmissão da informação referente à resposta da Administração ao risco mediante o uso dos canais de comunicação ora mencionados.

	Objetivo 3: Cobrir despesas de custeio, manutenção e de pequenos investimentos, que concorram para a garantia do funcionamento e melhoria da infraestrutura física e pedagógica dos estabelecimentos de ensino.

	Riscos Identificados
	Resposta da Administração ao risco
	Fraquezas potenciais no desenvolvimento da resposta da Administração ao risco

	R4 - Inobservância, por parte do gestor local, da conformidade da categoria econômica (custeio/capital) na aplicação dos recursos recebidos do PDDE.
	Disponibilização no portal e divulgação de material instrucional com orientações do ponto de vista operacional e legal
Mobilizar internamente os colaboradores que prestam informações aos entes executores.
	A orientação foi repassada de maneira clara no webnário realizado pelo FNDE no dia 30/4/2020.
Pode-se dar maior amplitude à orientação mediante divulgação da informação nos sites do MEC e do FNDE, e no aplicativo Clique Escola.
O FNDE pode, ainda, elaborar ficha síntese que aborde os principais temas tratados no âmbito dos webnários realizados pela autarquia e disponibilizá-la no site da autarquia, a fim de ampliar ainda mais disseminação das informações discutidas no Projeto FNDE em Rede.

	Objetivo 5: Correta aplicação dos recursos do PDDE.

	Riscos Identificados
	Resposta da Administração ao risco
	Fraquezas potenciais no desenvolvimento da resposta da Administração ao risco

	R5 - Baixa transparência em relação à execução física local do PDDE, uma vez que as informações disponíveis na internet não são suficientes para que o cidadão consiga analisar se o processo de contratação ocorreu em conformidade com a legislação de compras do PDDE, bem como se a execução do objeto se deu de maneira adequada.
	Incentivo ao uso do "Monitore o PDDE" - ferramenta que viabiliza iniciativas de monitoramento e avaliação do PDDE, orienta a ação governamental para melhoria do desempenho do Programa, favorece o exercício do controle social e reconhece iniciativas exitosas de gestão.
"Consulte Escola" do PDDEREx - Relação de Unidades Executoras Atendidas pelo PDDE. Disponibiliza informações gerenciais aos gestores, dentre elas valores de repasse, agência e conta, recursos disponíveis em contas, situação da atualização cadastral, situação da prestação de contas.
	As ferramentas "Monitore o PDDE" e "Consulta Escola" são importantes instrumentos de transparência do PDDE. Contudo, é necessário a disponibilização de mais informações para tornar o controle social mais efetivo, conforme determina a Lei de Acesso à Informação (Lei 12.527/2001) , a exemplo das seguintes: informações concernentes a procedimentos licitatórios, inclusive os respectivos editais e resultados, bem como a todos os contratos celebrados; registros das despesa com a respectiva nota fiscal emitida pelo fornecedor do PDDE.

Elaboração: TCU/SecexEducação
Fonte: Ofício nº 116/2020/TCU/AECI/GM/GM-MEC, de 21/5/2020 (peça 16) . 
Além do Projeto FNDE em Rede, cujos benefícios já foram mencionados no tópico 5.1, destaca-se o aplicativo Clique Escola, que informa os recursos repassados pelo governo federal via PDDE, bem como outras informações como a nota de cada escola no Sistema de Avaliação da Educação Básica (Saeb) por ano; etapa de ensino e disciplina; distorção idade-série por ano e etapa de ensino; média de alunos por turma e por etapa de ensino; porcentagem de professores com curso superior por ano e etapa de ensino; além de informações como taxas de rendimentos, aprovação, reprovação e abandono, por etapa de ensino.
Outro evento positivo identificado diz respeito a orientações gerais prestadas pelo FNDE sobre a execução do PDDE durante o período de pandemia de Covid-19 por meio do Boletim Informativo Dicas PDDE, nº 1 - Edição 12, ano 5, de abril de 2020, que traz ações mitigadoras dos riscos R3 e R4 relacionados ao PDDE. 
Por fim, FNDE ressaltou que também presta orientações a estados e municípios mediante comunicados eletrônicos e atendimentos institucionais, o que contribui para o atingimento do objetivo 4 listado no presente trabalho.
Assim como já descrito no tópico 5.1, que tratou do PNAE, não se identificou ações realizadas pelo Ministério da Educação no sentido de convidar para discussão demais atores do setor educacional brasileiro para tratar de questões relacionadas à execução das políticas federais de no contexto da pandemia de Covid-19 e/ou perspectivas para o período posterior às medidas de isolamento social.
Deve-se frisar que, enquanto coordenador da política nacional de educação, faz-se oportuno que o MEC debata, pelo menos com representantes das secretarias estaduais e municipais de educação, diretrizes mínimas para criação de protocolos de medidas de prevenção da transmissão do novo coronavírus no contexto escolar, a fim de mitigar os efeitos dessa enfermidade no retorno das aulas presenciais.
Dentre essas medidas de prevenção, considerando as atuais diretrizes técnicas das autoridades sanitárias, é quase certo que haja a necessidade de a escola adquirir materiais de higiene como álcool em gel, sabonete líquido, toalhas de papel, latas de lixo com pedal e garrafas de água individual para os alunos, por exemplo. Nesse contexto, o PDDE passa a ter importância primordial para garantir a segurança sanitária dos estudantes da rede pública até que se inicie o processo de imunização mediante vacina contra a Covid-19.
Como em alguns casos os recursos do PDDE podem não ser suficientes para cobrir as demandas de origem sanitária e as demandas anteriores ao período de pandemia, deve-se considerar a possibilidade de articulação do MEC com outros órgãos do Governo Federal para a obtenção de novos aportes de recursos, a fim de preservar a saúde dos estudantes e atender a outras exiguidades. 
Para tanto, é recomendável que haja um protocolo de medidas de prevenção da transmissão do novo coronavírus no contexto escolar bem estabelecido, para que se possa quantificar de maneira clara e objetiva quanto seria necessário para custear tais medidas sanitárias na rede pública de educação básica e qual seria a maneira mais eficiente de se alocar os recursos pretendidos.
5.3. Plano de tratamento dos riscos do PNAE e do PDDE
Uma vez definida a prioridade de atenção para cada risco identificado no âmbito do PNAE e do PDDE, cabe aos gestores desses programas desenvolverem um plano de mitigação desses eventos, pois o gerenciamento de riscos é um processo contínuo e não termina com a elaboração da matriz de riscos.
Assim, para possibilitar garantia razoável do cumprimento dos objetivos do PNAE e do PDDE, recomenda-se que o MEC/FNDE elabore um plano de tratamento dos riscos do PNAE e outro do PDDE e os inclua nos seus respectivos planos institucionais.
Sugere-se que o plano de tratamento dos riscos do PNAE e do PDDE contemple, para cada risco identificado, uma atividade de controle correspondente, com os respectivos responsáveis (setor/cargo) , previsão de recursos a serem utilizados, cronograma de implementação das ações de controle e metodologia de monitoramento, conforme estrutura a seguir, que representa uma continuidade das matrizes de avaliação de risco constantes nos apêndices C e D do presente relatório:
Estrutura exemplificativa de Plano de Tratamento de Riscos
	Prioridade de atenção
	Risco identificado
	Atividades de controle
	Responsáveis pela execução (cargo/setor) 
	Recursos
	Cronograma
	Monitoramento

						Duração prevista
	Data de início
	Data de término

Na estrutura acima, as atividades de controle representam políticas e procedimentos que serão estabelecidos para assegurar que as respostas aos riscos residuais selecionados pela administração sejam executadas com eficácia. Em seguida, se identificará os responsáveis pelo cumprimento das atividades de controle necessárias para mitigar os riscos.
Cabe à administração identificar os recursos humanos, materiais, tecnológicos e financeiros necessários para o cumprimento das atividades de controle definidas. É por meio da identificação dos recursos que a administração terá subsídios para analisar os custos e os benefícios relativos das decisões relacionadas à implementação das atividades de controle e, se for o caso, optar por aceitar o risco, deixando de adotar qualquer medida que altere a probabilidade de ocorrência e/ou o impacto do risco identificado, pois o custo de se adotar medidas adicionais de controle pode ser superior aos benefícios incorridos.
Deve-se indicar, em dias úteis, a duração prevista para o cumprimento das atividades de controle definidas no Plano de Tratamento de Riscos e, finalmente, definir uma estratégia de monitoramento, de forma a ter garantia razoável da eficácia do gerenciamento de riscos do PNAE e do PDDE.
É importante que o MEC e o FNDE levem em consideração a análise realizada pelo controle externo quanto às fraquezas potenciais no desenvolvimento da resposta da Administração aos riscos do PNAE e do PDDE, pois é possível que, a partir da aludida análise, o gestor entenda que houve alteração no grau de prioridade de atenção para os riscos identificados ou, inclusive, que há riscos que não foram identificados anteriormente e agora merecem tratamento.
Por fim, é oportuno que o FNDE e o MEC aproveitem os eventos positivos listados neste relatório para, se possível, ampliá-los a outros programas geridos por essas pastas.
6. Conclusão
O Coopera é um programa elaborado pelo TCU que visa apoiar o gestor público e a sociedade neste momento em que as ações emergenciais são necessárias para o combate à pandemia do novo coronavírus.
Nesse contexto, o presente trabalho avaliou ações desenvolvidas pelo Ministério da Educação e pelo Fundo Nacional de Desenvolvimento da Educação relacionadas ao Programa Nacional de Alimentação Escolar - PNAE e ao Programa Dinheiro Direto na Escola - PDDE durante os meses de março, abril e maio de 2020.
Em relação ao PNAE, as duas principais medidas adotadas pelo Poder Público durante o período de pandemia foram: a promulgação da Lei 13.987, de 7 de abril de 2020, que autorizou, em caráter excepcional, durante o período de suspensão das aulas nas escolas públicas de educação básica, a distribuição imediata aos pais ou responsáveis dos estudantes nelas matriculados dos gêneros alimentícios adquiridos com recursos financeiros recebidos no âmbito do PNAE; e a manutenção dos repasses de recursos financeiros do PNAE a estados e municípios, ainda que suspensas as aulas presenciais (itens 29 e 30) .
Quanto ao PDDE, a principal medida adotada foi a antecipação do repasse de recursos a escolas públicas de duas parcelas do Programa, com previsão inicial para abril e setembro, a fim de auxiliar as instituições na compra de álcool em gel, sabonete, toalhas de papel e outros produtos de higiene (item 27) .
Do ponto de vista orçamentário, verificou-se que para 2020 a única fonte de financiamento desses dois programas tem sido a Contribuição do Salário-Educação. Há uma expectativa de retração econômica, o que impacta diretamente na arrecadação da aludida contribuição e, consequentemente, no financiamento do PNAE e do PDDE (itens 62, 63 e 90) .
Como houve a manutenção dos repasses financeiros aos agentes executores desses programas durante o período de suspensão das aulas presenciais, para que fossem mitigados os efeitos causados pela pandemia de Covid-19, é possível que se necessite de créditos adicionais, principalmente para o PNAE, para se completar o período de efetivo trabalho escolar de 200 dias letivos previsto na Lei de Diretrizes e Bases da Educação sem que haja maiores prejuízos aos alunos da rede pública de ensino (itens 52, 57 e 67) .
A equipe de fiscalização do TCU forneceu subsídios aos gestores do MEC e do FNDE para que elaborassem uma Matriz de avaliação de riscos para o PNAE e outra para o PDDE, a fim de que as políticas públicas geridas por essas instituições possam agregar ainda mais valor à sociedade. Em relação ao PNAE, foram identificados e analisados dez riscos e, em relação ao PDDE, trabalhou-se cinco riscos (tabelas 4, 5, 6 e 7) .
Agora, propõe-se recomendar ao MEC e ao FNDE que desenvolvam um plano de tratamento desses eventos, pois o gerenciamento de riscos é um processo contínuo e não termina com a elaboração da matriz de riscos. Da mesma maneira como feito em relação à elaboração da Matriz de avaliação de riscos, a equipe do TCU, por meio do disposto no item 5.3 do presente relatório, traz subsídios aos gestores para efetivem a implementação de um Plano de mitigação de riscos do PNAE e do PDDE.
Destaca-se que na reunião de encerramentos dos trabalhos, ocorrida mediante videoconferência realizada no dia 9/6/2020, a equipe da SecexEducação antecipou aos gestores do MEC e do FNDE a proposta de encaminhamento constante nos presentes autos. Nessa oportunidade, discutiu-se a viabilidade e as consequências práticas da implementação da medida aventada e, ao final, chegou-se ao consenso acerca da pertinência da proposta de encaminhamento a ser submetida ao Ministro-Relator deste processo de acompanhamento.
Espera-se que a adoção dessa recomendação aumente a probabilidade de sucesso do PNAE e do PDDE durante e, inclusive, após o período de pandemia de Covid-19 ou, ao menos, reduza os impactos negativos causados na política pública em níveis mais aceitáveis do que se nenhuma medida mitigadora dos riscos fosse adotada ao longo desse período atípico.
7. Proposta de encaminhamento
Ante o exposto, submete-se à consideração superior do Ministro-Relator, Augusto Nardes, a seguinte proposta:
recomendar ao Ministério da Educação (MEC) e ao Fundo Nacional de Desenvolvimento da Educação (FNDE) , com fundamento no art. 11 da Resolução-TCU 315, de 22 de abril de 2020, que elaborem e implementem Plano de Tratamento dos riscos identificados por essas instituições, no âmbito do presente processo de acompanhamento, relacionados ao Programa Nacional de Alimentação Escolar (PNAE) e ao Programa Dinheiro Direto na Escola, de modo que o aludido plano contemple, no mínimo: i)  risco identificado; ii)  prioridade de atenção a ser dada ao risco identificado; iii)  atividades de controle para mitigar cada risco identificado; iv)  responsáveis pela execução de cada atividade de controle; v)  recursos (humanos, financeiros, tecnológicos, etc.) necessários para implementar cada atividade de controle; v)  cronograma de execução previsto para cada atividade de controle; vi)  metodologia de monitoramento da efetividade do gerenciamento dos riscos identificados (tópico 5.3) ;
fazer constar, na ata da sessão em que estes autos forem apreciados, comunicação do relator ao colegiado no sentido de monitorar a recomendação contida no item 163.1, nos termos do art. 8º da Resolução-TCU 315, de 2020; e
encaminhar o acórdão que vier a ser proferido em decorrência do presente trabalho à Comissão de Educação da Câmara dos Deputados, à Comissão de Educação, Cultura e Esporte do Senado Federal, ao Ministério da Educação e ao Fundo Nacional de Desenvolvimento da Educação, informando-lhes que os respectivos relatório e voto podem ser consultados em www.tcu.gov.br/acordaos, nos termos do Memorando-Circular Segecex 45/2017, de 25/8/2017."
É o Relatório.

não há.

Não atuou.

ACOMPANHAMENTO NO ÂMBITO DO PROGRAMA COOPERA - PROGRAMA ESPECIAL DE ATUAÇÃO NO ENFRENTAMENTO À CRISE DO COVID-19. AÇÕES RELACIONADAS À EDUCAÇÃO BÁSICA, ESPECIFICAMENTE NO QUE TANGE AO PROGRAMA NACIOANL DE ALIMENTAÇÃO ESCOLAR (PNAE) E PROGRAMA DINHEIRO DIRETO NA ESCOLA (PDDE), DESENVOLVIDAS PELO MINISTÉRIO DA EDUCAÇÃO E PELO FNDE . ASPECTOS ORÇAMENTARIOS E AVALIAÇÃO DE RISCOS. RECOMENDAÇÃO.

ACOMPANHAMENTO (ACOM)

Secretaria de Controle Externo da Educação (SecexEduc).

Trago ao Plenário  processo de fiscalização do tipo Acompanhamento, previsto nos artigos 241 e 242 do Regimento Interno do TCU, decorrente da deliberação do Plenário (TC Processo 016.602/2020-0) que instituiu o Coopera - Programa especial de atuação no enfrentamento à Crise da Covid-19, com medidas que buscam apoiar o gestor público e a sociedade neste momento em que as ações emergenciais são necessárias para o combate à pandemia.
2.	O presente acompanhamento visa avaliar as ações desenvolvidas pelo Ministério da Educação - MEC e pelo Fundo Nacional de Desenvolvimento da Educação - FNDE relacionadas à Educação Básica, especificamente no que tange ao Programa Nacional de Alimentação Escolar - PNAE e ao Programa Dinheiro Direto na Escola - PDDE, em resposta à crise provocada pela pandemia de Covid-19 (novo coronavírus) no Brasil.
3.	A ação de fiscalização estabeleceu três objetivos: i)  evidenciar as medidas adotadas pelos Poder Público Federal relativas à crise de Covid-19 com reflexos no PNAE e no PDDE; ii)  analisar os impactos orçamentários no PNAE e no PDDE provocados pela crise de Covid-19 até abril de 2020; e iii)  auxiliar o MEC e o FNDE no gerenciamento de riscos do PNAE e do PDDE.
4.	Foram utilizados como critérios para a fiscalização as disposições da Lei 13.987/2020, que autorizou, em caráter excepcional, durante o período de suspensão das aulas em razão de situação de emergência ou calamidade pública, a distribuição de gêneros alimentícios adquiridos com recursos do Programa Nacional de Alimentação Escolar - PNAE aos pais ou responsáveis dos estudantes das escolas públicas de educação básica;  a Lei 11.947/2009, que dispõe sobre o PDDE e o PNAE; a Lei 9.394/1996 - Lei de Diretrizes e Bases da Educação; e o Decreto 9.203/2017, que dispõe sobre a política de governança da Administração Pública Federal direta, autárquica e fundacional
5.	Em relação ao PNAE, a principal medida adotada pelo Poder Público Federal foi a manutenção dos repasses de recursos financeiros do Programa a estados e municípios, facultando ao gestor local a possibilidade de distribuir gêneros alimentícios aos alunos durante o período de suspensão das aulas presenciais nas escolas públicas de Educação Básica, desde que observado o princípio da universalidade que rege o PNAE. 
6.	Segundo concluiu a fiscalização, tais medidas não causaram impactos extraordinários no Orçamento Geral da União, mas talvez o PNAE possa demandar suplementação de crédito, caso o ano letivo se estenda para além do período inicialmente previsto de cobertura do Programa.
7.	Assim, registrou que, eventualmente, pode ser necessário um esforço conjunto do Ministério da Educação com o FNDE em prol do ajuste no funcionamento do Programa, se preciso for, para que tome as medidas de precaução no que pertine ao atual orçamento e que se estude um cenário de aumento de estudantes a serem matriculados na rede pública no próximo ano e a respectiva fonte de receita para atendê-los, em um contexto de limitação orçamentária, em que há fortes demandas em diferentes setores sociais e econômicos.
8.	Isso porque, do ponto de vista orçamentário, verificou-se que para 2020 a única fonte de financiamento desses dois programas tem sido a Contribuição do Salário-Educação e há uma expectativa de retração econômica, o que impacta diretamente na arrecadação da aludida contribuição e, consequentemente, no financiamento do PNAE e do PDDE
9.	Quanto ao PDDE, a principal medida adotada foi a antecipação do repasse de recursos a escolas públicas de duas parcelas do Programa, com previsão inicial para abril e setembro, a fim de auxiliar as instituições na compra de álcool em gel, sabonete, toalhas de papel e outros produtos de higiene. 
10.	Conforme registra a fiscalização, destaca-se que, em 2020, a relação entre os valores pago e autorizado já alcança quase 40% acima dos anos anteriores, o que revela rapidez do FNDE em contribuir financeiramente com as escolas durante a pandemia, alcançando mais de 108 mil instituições de Educação Básica.
11.	Segundo verificou a equipe de fiscalização, a execução orçamentária do PNAE e do PDDE, de janeiro a abril de 2020, foi superior à observada no mesmo período de anos anteriores, reflexo da antecipação de uma parcela do PNAE e de duas do PDDE em favor dos entes subnacionais, no entanto, até o momento, não houve alocação de recursos adicionais aos programas analisados.
12.	Além da questão orçamentária, a equipe de fiscalização, com foco na melhoria da governança dos programas em exame, elaborou, em conjunto com o MEC e o FNDE, uma Matriz de Avaliação de Riscos para cada Programa, em que se identificou e avaliou dez riscos relacionados ao PNAE e cinco ao PDDE, recomendando aos gestores a elaboração e implementação de Plano de Tratamento para os aludidos riscos.
13.	Segundo consta da matriz de risco elaborada, o risco mais grave elencado pelos gestores para a consecução dos objetivos do PNAE é o não cumprimento dos parâmetros numéricos de referência de nutricionistas para planejar, direcionar, supervisionar e avaliar todas as ações relacionadas à montagem dos Kits aos alunos beneficiários do programa.
14.	De outro lado, ainda na visão dos gestores, o risco que tem a menor probabilidade de ocorrência e, caso ocorra, provocará menores impactos negativos no PNAE, é a possibilidade de aumento da demanda por matrículas na rede pública de ensino em 2021 provocado pela elevação das taxas de desemprego e redução da renda familiar em 2020 - migração de alunos da rede privada para a rede pública por questões econômicas. 
15.	No que tange ao PDDE, a matriz de risco produzida pelos gestores do programa demonstra que o risco mais grave apontado para a consecução dos objetivos previstos diz respeito à existência de escolas com cadastros desatualizados ou pendências na prestação de contas, o que pode inviabilizar o repasse de recursos do PDDE, prejudicando, em última instância, os alunos, e não os gestores que agiram inadequadamente.
16.	Nesse contexto, concordo com a equipe de fiscalização de que, uma vez definida a prioridade de atenção para cada risco identificado no âmbito do PNAE e do PDDE, cabe aos gestores desses programas desenvolverem um plano de administração desses eventos, pois o gerenciamento de riscos é um processo contínuo e não termina com a elaboração da matriz de riscos.
17.	Assim, acolho a proposta de recomendação para que o MEC/FNDE elabore um plano de tratamento dos riscos do PNAE e outro do PDDE e os inclua nos seus respectivos planos institucionais, para possibilitar garantia razoável do cumprimento dos objetivos dos programas, tendo em conta os efeitos decorrentes desse momento de crise.
18.	Por oportuno, relembro que recentes normativos federais, a exemplo do Decreto 9.203/2017 e da Instrução Normativa conjunta MP/CGU 1/2016, enfatizam a necessidade de melhoria dos processos de governança corporativa e gerenciamento de riscos no âmbito da Administração Pública Federal, e eu já havia ressaltado, ao relatar o Acórdão 1048/2020-TCU-Plenário, que julgou relatório de acompanhamento do Plano Nacional de Educação 2014-2024, que o MEC ainda não tinha efetivamente implementado ações típicas de gerenciamento de riscos.
19.	Nesse contexto, congratulo-me com a equipe de fiscalização e com os dirigentes da SecexEducação pela introdução desse importante mecanismo de governança no escopo do presente acompanhamento, com a perspectiva de que medidas dessa natureza possam efetivamente alavancar a implementação da governança na gestão pública brasileira.
20.	Por fim, registro que a equipe da SecexEducação, em cumprimento ao art. 14 da Resolução-TCU 315/2020, antecipou aos gestores do MEC e do FNDE a proposta de encaminhamento constante nos presentes autos, oportunidade em que se discutiu a viabilidade e as consequências práticas da implementação da medida aventada e, ao final, chegou-se ao consenso acerca da pertinência da proposta a ser submetida ao relator. Por esse motivo, acolho a integra do relatório, bem como a correspondente proposta de mérito.
	Ante todo o exposto, em linha com os apontamentos da equipe de fiscalização, voto no sentido de que o Tribunal adote o acórdão cuja minuta submeto ao Colegiado.
TCU, Sala das Sessões Ministro Luciano Brandão Alves de Souza, em 29 de julho de 2020.
Ministro JOÃO AUGUSTO RIBEIRO NARDES
Relator